ACORDAO-COMPLETO-2268261

ACÓRDÃO 6189/2019 ATA 26/2019 - SEGUNDA CÂMARA

VISTOS, relatados e discutidos estes autos de Tomada de Contas Especial instaurada pelo Fundo Nacional de Desenvolvimento da Educação - FNDE, contra o Sr. Fernando Antônio Vieira Assef, em face impugnação total das despesas efetuadas com recursos repassados ao município por conta do Programa Nacional de Apoio ao Transporte Escolar - PNATE, no exercício de 2010.
ACORDAM os Ministros do Tribunal de Contas da União, reunidos em sessão da 2ª Câmara, ante as razões expostas pelo Relator em:
9.1 com fundamento nos arts. 1º, inciso I, 16, inciso III, alínea c, 19, caput, e 23, inciso III, da Lei n. 8.443/1992, julgar irregulares as contas do Sr. Fernando Antônio Vieira Assef e da empresa Cotec -  Construção, Transporte e Tecnologia Ltda., condenando-os, solidariamente, ao recolhimento das importâncias originárias a seguir discriminadas, com a fixação do prazo de 15 (quinze) dias, a contar da notificação, para comprovarem, perante o Tribunal (art. 214, inciso III, alínea a, do Regimento Interno) , o recolhimento das dívidas ao FNDE, atualizadas monetariamente e acrescidas dos juros de mora devidos, calculados a partir das datas especificadas até a data do respectivo recolhimento, na forma da legislação em vigor:
	VALOR ORIGINAL (R$) 
	DATA DA OCORRÊNCIA

	31/03/2010
	18.556,61

	03/05/2010
	18.556,61

	31/05/2010
	18.556,61

	1º/07/2010
	18.556,61

	30/07/2010
	18.556,61

	31/08/2010
	18.556,61

	30/09/2010
	18.556,61

	29/10/2010
	11.983,50

	12/11/2010
	6.573,11

	07/12/2010
	18.556,70

9.2 aplicar ao Sr. Fernando Antônio Vieira Assef e à empresa Cotec - Construção, Transporte e Tecnologia Ltda., individualmente, a multa prevista no art. 57 da Lei 8.443/1992 c/c o art. 267 do Regimento Interno/TCU, no valor de R$ 275.000,00 (duzentos e setenta e cinco mil reais) , com a fixação do prazo de 15 (quinze) dias, a contar da notificação, para comprovar, perante o Tribunal (art. 214, inciso III, alínea a, do Regimento Interno/TCU) , o recolhimento da dívida ao Tesouro Nacional, atualizada monetariamente desde a data deste Acórdão até a do efetivo recolhimento, se for paga após o vencimento, na forma da legislação em vigor;
9.3 autorizar, caso requerido, nos termos do art. 26 da Lei 8.443/1992, c/c o art. 217 do Regimento Interno do Tribunal, o parcelamento das dívidas constantes deste Acórdão em até 36 (trinta e seis) parcelas mensais e sucessivas, sobre as quais incidirão os correspondentes acréscimos legais (débito: atualização monetária e juros de mora; multa: atualização monetária) , esclarecendo aos responsáveis que a falta de pagamento de qualquer parcela importará no vencimento antecipado do saldo devedor, sem prejuízo das demais medidas legais;
9.4 autorizar, desde logo, nos termos do art. 28, inciso II, da Lei 8.443/1992, a cobrança judicial das dívidas, caso não atendidas as notificações;
9.5 encaminhar cópia deste Acórdão à Procuradoria da República no Estado do Ceará, nos termos do § 3º do art. 16 da Lei 8.443/1992 c/c o § 7º do art. 209 do RI/TCU.

Tomada de Contas Especial instaurada em face impugnação total das despesas efetuadas com recursos do Programa Nacional de Apoio ao Transporte Escolar, no exercício de 2010.

Segunda Câmara

Município de Boa Viagem/CE.

3. Responsáveis: Fernando Antônio Vieira Assef (XXX.171.693-XX) e Cotec - Construção, Transporte e Tecnologia Ltda. (08.423.548/0001-56).

13.1. Ministros presentes: Ana Arraes (Presidente), Augusto Nardes e Raimundo Carreiro.
13.2. Ministro-Substituto convocado: Augusto Sherman Cavalcanti.
13.3. Ministros-Substitutos presentes: Marcos Bemquerer Costa (Relator) e André Luís de Carvalho.

ACORDAO-COMPLETO-2388120

Acórdão 8040/2020 - Segunda Câmara

MARCOS BEMQUERER

Trata-se da Tomada de Contas Especial instaurada pelo Fundo Nacional de Desenvolvimento da Educação - FNDE, em nome do Sr. Fernando Antônio Vieira Assef, ex-Prefeito de Boa Viagem/CE (gestões 1999-2000, 2001-2004 e 2009-2012) , em face da impugnação das despesas efetuadas com recursos do Programa Nacional de Apoio ao Transporte Escolar - Pnate, no exercício de 2010.
2.	 As ações do referido programa consistem na "transferência, em caráter suplementar, aos estados, ao Distrito Federal e aos municípios, de recursos financeiros destinados a custear a oferta de transporte escolar aos alunos da educação básica pública, residentes em área rural, com o objetivo de garantir o acesso à educação".
3.	Para a consecução dos objetivos do programa, o FNDE transferiu para o Município de Boa Viagem/CE o montante de R$ 519.793,53, conforme Ordens Bancárias discriminadas na peça 1, p. 34.
4.	Transcrevo a seguir, com ajustes de forma, trecho da instrução elaborada pela então Secretaria de Controle Externo no Estado do Piauí, atualmente Secretaria do TCU no Estado do Piauí - Sec/PI, em que apresenta o histórico desta TCE e o exame da defesa oferecida pelos responsáveis (peça 22) :
"HISTÓRICO 
2.	O Fundo Nacional de Desenvolvimento da Educação - FNDE concluiu que o objeto das transferências não teria sido atingido em razão da subcontratação total do contrato de transporte escolar, contrariando os artigos 71 c/c 78, inciso IV, da Lei 8.666/1993, que veda a subcontratação total dos serviços licitados, conforme apontado no Relatório de Fiscalização 34009, de 15/8/2011 (peça 1, p. 152-192) , fruto dos trabalhos realizados durante a 34ª Etapa do Programa de Fiscalização, a partir de Sorteios Públicos da Controladoria-Geral da União, e reproduzido na Informação 295/2014 - DIREC/COTCE/CGCAP/DIFIN/FNDE, de 26/9/2014 (peça 1, p. 5-11) . 
3.	Corroborando, o processo de tomada de contas especial foi instaurado pelo FNDE em razão da impugnação total das despesas, conforme os fatos circunstanciados no Relatório de Tomada de Contas Especial 254/2014, de 15/10/2014 (peça 1, p. 194-202) .
4.	O Controle Interno emitiu relatório, certificado de auditoria e parecer do dirigente do órgão de controle interno (peça 1, p.  218- 223) , conclusos pela irregularidade das presentes contas e em débito o Sr. Fernando Antônio Vieira Assef, ex-Prefeito Municipal, gestões 1999-2000, 2001-2004 e 2009-2012. A autoridade ministerial atestou haver tomado conhecimento do processo, nos termos do art. 52 da Lei 8.443/1992 (peça 1, p. 224) .
5.	Estando os autos neste TCU, dos elementos constantes dos autos, foi possível verificar que os recursos repassados por força da Lei 10.880/2004 e da Resolução CD/FNDE 14/2009 foram integralmente gastos na gestão do Sr. Fernando Antônio Vieira Assef, ao qual competia também apresentar a prestação de contas ao FNDE, e que a empresa Cotec - Construção, Transporte e Tecnologia Ltda. fora contratada para executar transporte de alunos da educação básica pública residentes no Município de Boa Viagem/CE, CNPJ 08.423.548/0001-56, razão pela qual procedeu-se à citação solidária de ambos pelo débito então apurado (peças 3, 10 e 17) .
 (...) 
EXAME TÉCNICO
7.	De início, entende-se adequado trazer à baila excerto da instrução anterior (peça 3) em que estão fixadas as bases da proposta de condenação elaborada por esta Secretaria de Controle Externo do Estado do Piauí. Veja-se (peça 3, p. 1-11) :
 (...) 
'7.	A Prefeitura Municipal Boa Viagem/CE, na pessoa do Sr. Fernando Antônio Vieira Assef, apresentou a prestação de contas referente aos recursos repassados, por meio do Ofício n. 277/2010, datado de 3 de maio de 2011 e registrado no FNDE sob n. 98714/2011-2, fls. 20-50, peça 1. 
8.	Antes da conclusão da análise da prestação de contas dos recursos, o município foi fiscalizado pela Controladoria-Geral da União - CGU, motivo pelo qual foi emitido o Relatório de Fiscalização n. 034009, de 15/8/2011, fls. 75/95, peça 1, do qual se reproduz, com alguns ajustes que entendemos necessários, as conclusões relativas ao PNATE:
'34ª ETAPA DO PROGRAMA DE FISCALIZAÇÃO A PARTIR DE SORTEIO PÚBLICO
RELATÓRIO DE FISCALIZAÇÃO 034009
15/8/2011
 (...) 
2.2.2.3 Constatação
Subcontratação total do contrato de transporte escolar da rede de ensino do Município de Boa Viagem-CE nos exercícios de 2009 a 2011, dando causa a um prejuízo efetivo para os cofres públicos no montante de R$ 1.854.047,20 em prática antieconômica.
Fato:
Do exame da documentação relativa à execução dos contratos oriundos dos procedimentos licitatórios - Pregão Presencial 01/2009 - SEDUC - Processo 1202.01/2009 e Aditivo, relativo aos exercícios de 2009 e 2010, e Pregão presencial 1002.1/11 - SME - Processo 20110209.001, relativo ao exercício de 2011 - evidenciamos que as empresas vencedoras, Cotec - Construção, Transporte e Tecnologia Ltda. (CNPJ 08.423.548/0001-56) e Marcont - Assessoria e Consultoria de Serviços de Mão de Obra, Transportes e Saúde Humana Ocupacional Ltda. (CNPJ 10.420.557/0001-35) subcontrataram em sua totalidade os respectivos serviços de transporte escolar, conforme contratos de locação de automóveis apresentados à fiscalização pelo Município de Boa Viagem, estado do Ceará, prática que culminou por gerar um prejuízo no valor de R$ 717.390,00, para o exercício de 2009, R$ 717.398,00, para o exercício de 2010, e R$ 419.251,20, para o exercício de 2011 (este exercício em valores parciais, posto que só possível considerar até julho de 2011) , totalizando a importância de R$ 1.854.047,20. Toda essa sistemática de intermediação por parte das contratadas configura prática ilegal e antieconômica para a Administração, conforme analisa-se a seguir:
a) Da subcontratação
Tomando como base a documentação apresentada pelo município de Boa Viagem para os períodos acima referenciados, confirmados pelas diligências realizadas junto aos efetivos prestadores dos serviços, verifica-se que nenhum dos veículos utilizados para o transporte dos alunos nas 72 rotas existentes pertenciam e/ou pertencem às empresas contratadas, caracterizando subcontratação total da frota veicular. Evidenciou-se ainda que os veículos subcontratados são de propriedade de pessoas com domicílio na sede do Município ou na localidade/sítio pertencente à rota.
Rezam os contratos firmados pelo município de Boa Viagem com as vencedoras dos certames que o objeto acordado é a 'execução dos serviços de transporte escolar dos alunos da rede municipal de ensino em dias letivos, conforme especificações do Termo de Referência, anexo 1 do edital' (cláusula primeira) , e que a contratada é obrigada a executar o objeto do contrato de conformidade com as condições e prazo estabelecidos no edital do certame (Cláusula Nona) .
Neste ponto cabe distinguir os dois contratos firmados pelo Município: o edital e o contrato firmado com a pessoa jurídica Cotec - Construção, Transporte e Tecnologia Ltda. (exercícios de 2009 e 2010 - pregão Presencial 01/2009) não fazem qualquer previsão a respeito da possibilidade de subcontratação, razão pela qual a sublocação realizada é absolutamente desprovida de qualquer fundamento jurídico, ainda mais da forma como se deu, abarcando a totalidade do objeto contratado. Quanto ao edital do pregão presencial 1002.1/11 - SME e ao contrato oriundos dele decorrente, firmado com a vencedora Marcont - Assessoria e Consultoria de Serviços de Mão de Obra, Transportes e Saúde Humana Ocupacional Ltda., em que pese haver a previsão no edital (item 10 .3) e no contrato (cláusula sétima, § 3°) , a subcontratação é absolutamente desprovida de licitude posto que foi levada a efeito na totalidade do objeto, afrontando o disposto no art. 72 da lei, que somente permite contratação de partes do objeto. No mesmo sentido, é o entendimento do Tribunal de Contas da União (Decisão 420/2002 e Acórdão 2189/2011-TCU-Plenário da Corte de Contas) ao dispor que é ilegal e inconstitucional a subcontratação total, por contrariar os princípios constitucionais da moralidade e da eficiência (art. 37, caput, da Constituição Federal) , o princípio da supremacia do interesse público, o dever geral de licitar (art. 37, XXI, da Constituição) e os art. 2°, 72 e 78, inciso VI, da Lei 8.666/1993.
Observe-se que, mesmo havendo licitação, como no presente caso, a subcontratação total é uma forma de fugir do dever de licitar, pois quem de fato realiza os serviços é um terceiro, alheio ao contrato administrativo.
b) Da prática antieconômica:
Quanto à execução do objeto ajustado, verificamos que a Secretaria de Educação do Município de Boa Viagem, ao permitir a subcontratação total dos serviços de transporte escolar, deu ensejo ao pagamento de uma 'taxa de administração' dos contratos às pessoas jurídicas COTEC e MARCONT, gerando um prejuízo aos cofres públicos no valor global de R$ 1.854.047,20, considerando os valores até o mês de julho de 2011, conforme tabelas abaixo:
Tabela.1 - Valores absolutos taxa de administração
	Exercício
	Valor contratual (município x contratada) R$
	Valor contratual (contratada x subcontratada) R$
	Valor da taxa de administração

	2009
	2.232.656,00
	1.515.258,00
	717.398,00

	2010
	2.232.656,00
	1.515.258,00
	717.398,00

	2011
	1.328.406,00
	909.154,80
	419.251,20

	Valor total da taxa de administração 
	1.854.047,20

*Os valores considerados são os constantes do contrato firmado pelo município com a contratada, assim como os valores apresentados pela contratada referente aos contratos firmados com os efetivos prestadores de serviço.
Ao considerar-se a execução dos contratos do ponto de vista do valor do quilômetro contratado verifica-se que o município de Boa Viagem está pagando a título de taxa de administração o exorbitante percentual de 32,13% para os exercícios de 2009 e 2010 e 32,52% para o exercício de 2011.
Tabela 2 - Valores percentuais médios da taxa de administração
	Exercício
	Valor médio pago pelo município (R$) 
	Valor médio pago pela contratada aos efetivos prestadores (R$) 
	Valor médio da taxa de administração (R$) 

	2009
	1,81
	1,23
	32,13

	2010
	1,81
	1,23
	32,13

	2011
	1,83
	1,23
	32,52

*Os valores considerados são os valores médios constantes do contrato firmado pelo município com a contratada, assim como os valores apresentados pela Contratada referente aos contratos firmados com os efetivos prestadores de serviço.
Conforme verifica-se dos contratos de locação de veículos apresentados, as pessoas jurídicas COTEC e MARCONT, ao contratarem terceiros por valores inferiores ao contratado com a Prefeitura, não arcam com absolutamente nenhuma despesa adicional com a execução dos contratos do transporte escolar, a não ser a intermediação entre os verdadeiros executores e o município de Boa Viagem, porquanto a responsabilidade pela manutenção, regularidade documental do veículo e combustível correm por conta do proprietário do veículo locado (cláusula segunda dos contratos de locação) .
A administração pública é regida pelos princípios da legalidade, impessoalidade, moralidade, publicidade e eficiência (CF, art. 37) , verdadeiros pilares da ordem jurídica administrativa. Pelo princípio da legalidade, os gestores públicos são obrigados não só a cumprir a lei na expedição de seus atos, como também a fiscalizar o seu cumprimento pelas empresas contratadas. Quanto à eficiência, impele ao gestor uma racionalidade no planejamento, contratação e execução dos serviços públicos, dando ênfase à qualidade e à economicidade dos serviços diretamente prestados e/ou contratados.
Convém observar que o objetivo da contratação de uma pessoa jurídica especializada em transporte escolar é transferir para esta a responsabilização pessoal pela execução do objeto versado, a qual deve ofertá-lo diretamente e em condições adequadas.
No caso do transporte escolar da rede púbica de ensino do município de Boa Viagem-CE, a empresa COTEC - Construção, Transporte e Tecnologia Ltda. (nos exercícios de 2009 e 2010) , em desrespeito às previsões do edital e contrato, subcontratou a totalidade dos serviços, repassando toda a responsabilidade da execução dos serviços a terceiros alheios ao contrato e em condições inadequadas. Além do mais, como os custos reais da execução do contrato são inferiores aos contratados, essa diferença é repassada para a administração pública como uma 'taxa de administração' do contrato, visto que a referida empresa funciona, de fato, como uma intermediária entre os terceiros e o município, sem custos ou responsabilidades adicionais. Tal prática foi repetida nos mesmos moldes pela contratada MARCONT - Assessoria e Consultoria de Serviços de Mão de Obra, Transportes e Saúde Humana Ocupacional Ltda. (esta com previsão no edital e contrato, porém, ainda assim, realizada de forma ilegal, conforme já demonstrado) .
Acrescente-se a tudo isso o descaso com que tais empresas têm tratado a execução dos contratos, pois elas sequer comparecem ao município para realizar qualquer vistoria ou fiscalização na prestação dos seus supostos contratados e com tudo isso o município de Boa Viagem se mantém inerte, não tomando qualquer providência para fazer com que o contrato seja executado da forma como manda a lei.
Assim, conclui-se que o município de Boa Viagem, por meio da Secretária de Educação, descumpriu frontalmente o princípio da legalidade, uma vez que a Lei 8.666/1993, artigos 72 e 78, inciso VI, veda a subcontratação total dos serviços licitados. E, como corolário dessa prática, ensejou em prática antieconômica, porquanto permitiu a realização do transporte escolar em péssimas condições por terceiros alheios ao contrato e com uma 'taxa de administração' do contrato para a municipalidade, o que causou um prejuízo aos recursos públicos no valor total de R$ 1.854.047,20.
Manifestação da Unidade Examinada:
Por meio do ofício 503/2011, de 14/10/2011, a prefeitura municipal de Boa Viagem apresentou a seguinte manifestação:
'Analisando a constatação, em especial o quadro demonstrativo que apurou o suposto prejuízo aos cofres públicos na ordem de R$ 1.854.047,20, podemos observar que o analista deixou de levar em consideração as retenções de tributos e encargos efetuadas por esta prefeitura municipal, incidentes sobre o valor total da fatura da contratada, conforme abaixo evidenciamos, cópias de notas fiscais e recibos comprobatórios desta informação.
Exercício 2009: sobre o valor das faturas pagas ao contratado no exercício de 2009, a prefeitura municipal de Boa Viagem realizava retenções nos seguintes percentuais: retenção para seguridade social (INSS) , 3,3% do valor total da fatura; 5,0% inerentes a ISS - imposto sobre serviços, e ainda 1,5% referente a imposto de renda retido na fonte (doc. 09) . 
Exercícios 2010 e 2011: sobre o valor das faturas pagas ao contratado nos exercícios de 2010 e 2011, a prefeitura municipal de Boa Viagem, realizou retenções nos seguintes percentuais: retenção para seguridade social (INSS) , 3,3% do valor total da fatura; 5,0% inerentes a ISS - imposto sobre serviços (doc. 09) . 
Ressalte-se ainda que, quando da análise de aceitabilidade dos valores propostos por licitantes, o órgão contratante, no caso esta Prefeitura Municipal, deve levar em consideração que no montante proposto devem obrigatoriamente estar inclusos no mínimo os seguintes custos: custo de execução, impostos, tributos, encargos, despesas administrativas, despesas operacionais e lucro ou taxa de administração.
Desta forma, seguindo à risca o que realmente ocorrera, e levando-se em consideração os valores apurados pela própria CGU, podemos constatar que os valores efetivamente pagos às empresas contratadas foram demasiadamente inferiores aos descritos no relatório, pois vejamos:
	Exercício 
	Valor contratual (município x contratada) 
	Retenções efetuadas pela prefeitura municipal de Boa Viagem/CE
	Valor líquido pago à contratada

			INSS
	ISS
	IRRF
	
	2009
	2.232.656,00
	73.677,65
	111.632,80
	33.489,84
	2.013.855,71

	2010
	2.232.657,00
	73.677,68
	111.632,85
		2.047.346,47

	2011
	1.328.406,00
	43.837,40
	66.420,30
		1.218.148,30

	Total líquido pago à contratada
	5.279.350,48

	Total pago pela contratada aos transportadores - exercício de 2009
	1.515.258,00

	Total pago pela contratada aos transportadores - exercício de 2010
	1.515.258,00

	Total pago pela contratada aos transportadores - exercício de 2011
	909.154,80

	Saldo bruto
	1.339.679,68

Conforme evidenciado, já temos a informação de que o valor do suposto prejuízo já sofreu uma diminuição considerável, passando de valor na ordem de R$ 1.854.047,20, para R$ 1.339.679,68.
Ainda sobre o assunto, podemos observar que o nobre fiscal deixou de considerar que nos valores das faturas da contratada estão inclusos encargos, impostos e taxas, que, segundo a legislação aplicável, diga-se de passagem, a mais simples e barata tributação, hoje totaliza 17,83% do valor total da fatura, conforme vejamos:
	TRIBUTO
	%
	INCIDÊNCIA

	Imposto de renda pessoa jurídica
	4,80
	Faturamento

	PIS
	1,65
	Faturamento

	COFINS
	3,00
	Faturamento

	C.S.L.L
	1,88
	Faturamento

	ISS
	5,00
	Faturamento

	I.R.R.F
	1,50
	Faturamento

	Total
	17,83
	Faturamento

Considerando que o ISS e o IRRF já foram retidos na fonte pagadora, obtemos que a carga tributária restante, inclusa na fatura do contrato é da ordem de 11,33% sobre seu faturamento.
Desta forma, a suposta e exorbitante taxa de administração descrita no relatório sofre outro decréscimo, conforme abaixo.
	EXERCÍCIO
	VALOR CONTRATUAL MUNICÍPIO X CONTRATADA
	IMPOSTOS 11,83% SOBRE FATURAMENTO

	2009
	2.232.656,00
	264.123,20

	2010
	2.232.657,00
	264.123,32

	2011
	1.328.406,00
	157.150,43

	TOTAL
	5.793.719,00
	685.396,96

  	Obtemos após os cálculos devidos e legais o seguinte resultado:
	DESCRIÇÃO
	VALOR R$

	SALDO BRUTO
	1.339.679,68

	IMPOSTOS A SEREM RECOLHIDOS PELA CONTRATADA
	685.396,96

	TAXA DE ADMINISTRAÇÃO
	654.282,73

Notemos que, após o detalhamento dos custos, o valor considerado taxa de administração que era de R$ 1.854.047,20, sem questionamentos, passa a ser R$ 654.282,73, valor equivalente a 1/3 do valor apresentado pela CGU.
Outra consideração importante é a de que a taxa de administração é custo legal, não se podendo considerá-la prejuízos ao erário público, pois a própria Constituição Federal já prevê a possibilidade de exercício de qualquer atividade econômica, e, logicamente, visando lucro'.
Análise do Controle Interno:
Analisando as razões apresentadas pelo município, acatamos a justificativa referente a não inclusão dos tributos municipais nos preços pagos pelo município, posto que realmente os documentos apresentados demonstram que foram descontados pelo município das contratadas os tributos relativos a INSS, ISS e IRRF no exercício de 2009 e INSS e ISS nos exercícios de 2010 e 2011, e afirmam que houve desconto da ordem de R$ 514.368,52, o que, no entender do município, reduz o valor apontado para R$ 1.339.679,68. Ora, inicialmente vale ressaltar que, ainda que se considerasse tal afirmativa, os valores descontados, conforme os documentos apresentados na justificativa, são de apenas R$ 107.480,40, e não de R$ 514.368,52, como alega o município. Logo, a redução, se fosse considerada seria para R$ 1.746.566,80, e não para R$ 1.339.679,68.
Entretanto, o fato de o município cumprir com sua obrigação legal de retenção dos impostos não justifica ou reduz o valor do prejuízo para o programa em análise. Uma contratação realizada ou um serviço prestado em desconformidade com as normas legais não possuem o condão de, pelo fato terem sido de qualquer forma prestado ou o município ter recolhido seus tributos, sanar as irregularidades de que eram portadores. O vício é original e o ato já nasce desprovido de validade. Assim, neste ponto entendemos que as alegações são incapazes de justificar os atos praticados.
Quanto aos demais argumentos, não se lastreiam em absolutamente nada que possa sustentar sua veracidade. Alegações sem comprovações são desprovidas de qualquer validade jurídica. Não se tem qualquer comprovação de que as supostas empresas tenham realizado qualquer recolhimento dos tributos alegados pelo município e ainda assim são tributos personalíssimos que não cabe alegar neste fato específico (contratação com o município) para justificar aumento de custos. Sobre outros custos, como ficou devidamente comprovado por meio do relatório, tais empresas não arcam com qualquer despesa para execução dos serviços. Ao contrário, todos os custos da execução são transferidos aos subcontratados que, conforme relato dos desses, enfrentam constante dificuldades para manter seus veículos executando o serviço, já que a empresa não assume nenhuma despesa neste sentido. As afirmações dos subcontratados são verdadeiras, pois comprovadas pelos contratos firmados pelo município.
Em verdade não se contesta que uma empresa contratada pelo poder público tenha lucro, pois esse é seu objetivo. O que na verdade se contesta é que tais lucros sejam exorbitantes, que não encontrem justificativa na contraprestação de algum serviço e ainda assim não se deem em detrimento dos recursos públicos (sic) . E foi realmente isso que ficou demonstrado estar ocorrendo no município de Boa Viagem. As contratadas não possuem qualquer responsabilidade quanto à execução do serviço, transferem tudo aos subcontratados e sequer comparecem ao município para realizarem qualquer ação, seja de execução ou de fiscalização, configurando apenas uma mera intermediação de serviços e, diga-se de passagem, de 100% dos serviços, não sendo tal prática admitida pela legislação ou pelos tribunais de contas, notadamente o Tribunal de Contas da União, conforme demonstrado amplamente no relatório da Controladoria Geral da União.
Por tudo isso, deve a constatação permanecer confirmando-se os prejuízos de R$1.854.047,20.
9. 	O processo de tomada de contas especial foi instaurado pelo FNDE em razão da impugnação total das despesas, conforme os fatos circunstanciados no Relatório de Tomada de Contas Especial n. 254/2014, de 15/10/2014, acostado às fls. 96-101, peça 1, e reproduzido, em parte, a seguir: 
'5. Após a análise do respectivo Relatório de Fiscalização, foi elaborada a Informação 156/2013 - DIAFI/COPRA/CGCAP/DIFIN/ENDE (fls. 56-59) , ratificando as seguintes irregularidades, na qual se destaca:
 (subitem 2.2.2.3) Subcontratação total do contrato de transporte escolar - PNATE/2010.
Valor impugnado: 519.793,53
6. Importante mencionar que consta do item 2.2.2.3 do Relatório de Fiscalização 034009 o fundamento para tal impugnação:
'o município de Boa Viagem, por meio da Secretaria de Educação descumpriu frontalmente o princípio da legalidade, uma vez que a Lei 8.666/93, artigos 71 c/c 78, inciso IV, veda a subcontratação total dos serviços licitados. E, como corolário dessa prática, ensejou em prática antieconômica, porquanto permitiu a realização do transporte escolar em péssimas condições por terceiros alheios ao contrato e com uma 'taxa de administração' do contrato para a municipalidade, o que causou um prejuízo aos recursos públicos no valor total de R$ 1.854.047,20'.
7. Foi ressaltado na supracitada Informação que, apesar de ser impugnado pela CGU o valor de R$ 717.398,00, o montante total repassado pelo FNDE para o PNATE no exercício de 2010 foi de R$ 519.793,53, valor este que será considerado para impugnação.'
 (...) 
VI- DAS NOTIFICAÇÕES EXPEDIDAS VISANDO A REGULARIZAÇÃO DAS CONTAS E O RESSARCIMENTO DO DANO
13. Foram expedidas as seguintes notificações para conhecimento da instauração do processo, para a apresentação de informações, justificativas ou defesa e para a cobrança do débito:
	DOCUMENTO
	DATA
	Fl.
	DESTINA-
TÁRIO
	CARGO
	RESUMO

	Ofício 285/2013 - DAESP/COPRA/CGCAP/DIFIN/FNDE/MEC
	18/9/2013
	60
	Fernando Antônio Assef
	Prefeito Municipal (1999 a 2000, 2001 a 2004 e 2009 a 2012) 
	Informa irregularidades constatadas pela CGU, constantes do relatório de fiscalização 34009. Concede prazo para regularização das contas sob implicação de instauração de TCE.

	Ofício 286/2013 - DAESP/COPRA/CGCAP/DIFIN/FNDE/MEC
	18/9/2013
	64
	Aline Cavalcante Vieira
	Prefeita Municipal (2013 a 2016) 
	Encaminha cópia do ofício 285/2013 - DAESP/COPRA/CGCAP/DIFIN/FNDE/MEC, expedido ao ex-gestor. Concede prazo para regularização das contas sob implicação de instauração de TCE.

VII - DO RESUMO DAS ANÁLISES SOBRE AS JUSTIFICATIVAS E SOBRE AS DEFESAS APRESENTADAS
14. Embora confirmado o recebimento da notificação encaminhada, conforme Aviso de Recebimento à fl. 66, por meio da qual foi dada ao responsável a oportunidade de se manifestar com relação à irregularidade exposta, não foram apresentadas documentações que viessem a elidir a pendência apurada.
VIII - DO PARECER DO TOMADOR CONTAS ESPECIAL
Na opinião desta tomadora de contas especial, o fato apurado no processo indica a ocorrência de prejuízo ao erário em virtude da irregularidade na execução dos recursos do PNATE/2010, conforme item II, o que motivou a instauração do processo de tomada de contas especial, segundo previsto na resolução CD/FNDE 14, de 8 de abril de 2009.
No tocante à quantificação do dano, este representa 100% dos recursos transferidos à conta do PNATE/2010, o que corresponde ao valor original de R$ 519.793,53, referente às motivações expostas no item III deste relatório de TCE.
Com relação à atribuição de responsabilidade, entendo que esta deve ser imputada ao Sr. Fernando Antônio Vieira Assef, CPF: XXX.171.693-XX, Prefeito Municipal de Boa Viagem/CE nos períodos de 1999 a 2000, 2001 a 2004 e 2009 a 2012, uma vez que ele era a pessoa responsável pela gestão dos recursos federais recebidos à conta das transferências em questão e, no entanto, não adotou as providências para que tais recursos fossem corretamente utilizados.
Por fim, ante a presença do aviso de recebimento da notificação, considero que foram concedidos ao responsável os direitos relativos à ampla defesa e ao contraditório, atendendo ao art. 5º, inciso LV, da Constituição Federal. Considerando que não houve recolhimento aos cofres públicos da importância impugnada, subsistindo o motivo que legitimou a instauração da tomada de contas especial, entendo que foram esgotadas as providências administrativas com vistas ao ressarcimento do dano ao erário.
IX - CONCLUSÃO
Diante do exposto e com base nos documentos anteriormente citados, constantes deste processo, entende esta tomadora de contas especial que o dano ao erário apurado foi de R$ 519.793,53, cujo valor atualizado até 24/09/2014 é de R$ 789.570,58, sob a responsabilidade do Sr. Fernando Antônio Vieira Assef, CPF: XXX.171.693-XX, ex-Prefeito Municipal de Boa Viagem/CE. O referido valor foi registrado por esta Autarquia na conta 'diversos responsáveis apurados', no SIAFI, mediante a nota de lançamento 2014NL002088, de 10/10/2014 (fl. 12) .
10. 	O Controle Interno emitiu relatório, certificado de auditoria e parecer do dirigente do órgão de controle interno (fls. 108/110, peça 1) , conclusos pela irregularidade das presentes contas e em débito o Sr. Fernando Antônio Vieira Assef, CPF XXX.171.693-XX, ex-Prefeito Municipal, gestões 1999-2000, 2001-2004 e 2009-2012.
11.	A autoridade ministerial atesta haver tomado conhecimento do processo, nos termos do art. 52 da lei 8.443/1992 (fl. 111, peça 1) .
EXAME TÉCNICO
12. 	Os documentos inseridos na prestação de contas dos recursos do PNATE/2010 em conjunto com o relatório de fiscalização produzido pela Controladoria Geral da União conduzem à conclusão de que os serviços de transporte do escolar foram realizados, ainda que sem a qualidade desejada e mediante a subcontratação integral dos serviços, razão dos autos em análise. 
13. 	Não é permitida a subcontratação integral dos serviços, admitindo-se tão somente a subcontratação parcial quando expressamente prevista no edital de licitação e no contrato.
14.	A subcontratação total do objeto, em que se evidencia a mera colocação de interposto entre a administração pública contratante e a empresa efetivamente executora (subcontratada) , é irregularidade ensejadora de débito, o qual corresponde à diferença entre os pagamentos recebidos pela empresa contratada e os valores por ela pagos na subcontratação integral.
15.	Apurou-se nestas contas especiais que houve a subcontratação integral do objeto contratado (serviços de transporte escolar) , sem a devida autorização pela via editalícia e sem que reste caracterizada qualquer atividade relevante de coordenação, controle ou fiscalização por parte da empresa subcontratante sobre os subcontratados.
16.	A subcontratação total do objeto, em que se evidencia a mera colocação de interposto entre a administração pública contratante e a empresa efetivamente executora (subcontratada) , constitui grave infração à norma legal (arts. 72, caput, e 78, inciso VI, da Lei 8.666/1993) , conforme jurisprudência pacífica deste Tribunal, ressaltando-se que tal hipótese não pode sequer ser prevista em contratos e editais, por configurar burla à licitação (Decisões 420/2002 e 645/2002, do Plenário, e Acórdão 396/2003-TCU-Plenáriolenário e 127/2007-TCU-2ª Câmara e 2.699/2013-TCU-Plenário) .
17.	Igualmente assentada na jurisprudência é a compreensão de que a subcontratação integral do objeto a terceiros caracteriza prejuízo ao erário, o qual corresponde à diferença entre os pagamentos recebidos pela empresa contratada e os valores por ela pagos na subcontratação integral. Esse entendimento foi adotado nos Acórdão 1464/2014-TCU-Plenário e 2.093/2012-TCU-Plenário, merecendo destaque o seguinte trecho do voto condutor do Acórdão 834/2014-TCU-Plenário:
'O segundo aspecto diz respeito à subcontratação ilegal e total do contrato público de prestação de serviço de transporte escolar firmado com a [Ltda], em desacordo com os arts. 72, caput, e 78, inciso VI, da Lei de Licitações, ocasionando prejuízo aos cofres públicos no valor de R$ 556.984,20, segundo valores de 4/5/2009, em razão da diferença positiva entre o valor licitado e o valor subcontratado, no percentual de intermediação de serviços na ordem de 48,9%.
[...]25. Especificamente em relação à subcontratação integral dos serviços de transporte escolar, vê-se que tal providência ocorreu em integral ofensa aos ditames legais que tratam da espécie e à sólida jurisprudência do TCU, segundo a qual a subcontratação só é admitida parcialmente e em casos excepcionais, sob pena de desconfigurar por completo o processo de escolha.
26. De acordo com o art. 72 c/c o art. 78, VI, da Lei 8.666, de 21 de junho de 1993, a subcontratação deve ser tratada como exceção, de tal modo que a jurisprudência do TCU só tem admitido, em regra, a subcontratação parcial e, ainda assim, quando não se mostrar viável sob a ótica técnico-econômica a execução integral do objeto por parte da contratada e desde que tenha havido autorização formal do ente contratante (v.g. Acórdão 1151/2011-TCU-Segunda Câmara e Acórdão 3378/2012-TCU-Plenário) .
27. Ocorre, então, que, por meio desse indevido artifício, a empresa contratada passou de fornecedora de serviços a mera intermediária, com o agravante de que os novos serviços foram subcontratados por um valor 48,9 % inferior ao original (diferença equivalente a R$ 556.984,20, em valores de 4/5/2009, sobre os valores efetivamente contratados) .28. Nessa esteira, é de se concluir que os atos omissivo-comissivos dos responsáveis diretamente envolvidos com as irregularidades em tela contribuíram para que os serviços de transporte escolar municipal fossem ofertados sem qualidade e/ou para que ocorresse a subcontratação integral dos aludidos serviços de transporte em afronta à lei [...].'
18.	Ante esse panorama jurisprudencial, conclui-se que a subcontratação em tela constitui irregularidade geradora de dano ao erário pelo qual devem responder, de forma solidária, o (s) agente (es) público (s) e a pessoa jurídica contratada.
19.	Quanto ao valor do débito, deve ser limitado à diferença entre os pagamentos recebidos pela empresa contratada e os valores por ela pagos na subcontratação integral. Conforme cálculo realizado pela Controladoria Geral da União, vide transcrição acima do relatório de fiscalização n. 034009, de 15/8/2011, fls. 75/95, peça 1, o valor médio da taxa de administração constante do contrato firmado pelo município com a contratada corresponde a 32,13%, que aplicado ao valor total transferido ao munícipio no exercício de 2010 à conta do PNATE corresponde a R$ 167.009,58 (R$ 519.793,53x32,13%) . 
20.	Em face das irregularidades na execução dos recursos do PNATE, ficou caracterizado o descumprimento dos princípios constitucionais da moralidade e da eficiência (art. 37, caput, da Constituição Federal) , o princípio da supremacia do interesse público, o dever geral de licitar (art. 37, XXI, da Constituição) , os arts. 2°, 72 e 78, inciso VI, da Lei n. 8.666/1993, e o art. 15, § 1º da Resolução CD/FNDE n. 14/2009, bem como restou caracterizada a não observância à jurisprudência pacífica do TCU, a exemplo das Decisões 420/2002 e 645/2002, do Plenário, e Acórdão 396/2003-TCU-Plenáriolenário e 127/2007-TCU-2ª Câmara e 2.699/2013 - TCU - Plenário.
21.	Verifica-se ainda que a presente tomada de contas especial atende aos requisitos de constituição e desenvolvimento válido e regular, com fundamento na IN-TCU 71/2012, podendo o processo prosseguir com a citação dos responsáveis, para apresentarem alegações de defesa e/ou recolherem aos cofres do Fundo Nacional de Desenvolvimento da Educação - FNDE o valor total de R$ 167.009,58, acrescido da atualização monetária, a contar das datas de transferências, conforme demonstrativo de débito (peça 2) .
 (...) "
8.	Por conseguinte, em resposta, os responsáveis apresentaram as suas alegações de defesa conforme segue:
- Fernando Antônio Vieira Assef (peça 12, p. 1-10) -
9. 	O responsável inicia dizendo que o cerne da questão cinge-se à utilização pela contratada de veículos alheios à sua frota, e daí resultando na desaprovação das contas do Pnate.
9.1. 	Observa, ainda, que a execução do serviço de transporte escolar de alunos fora realizada com o devido êxito por parte da licitante contratada e que não houve subcontratação, eis que esta não está caracterizada quando a prestação for executada diretamente pelo contratado, ainda que necessite de serviços de terceiros para obter os elementos necessários.
9.2. 	Por outro lado, aduz que, em ocasião similar, no mesmo município, quando o edital do pregão condicionou a necessidade das empresas participantes do certame de possuir uma quantidade de veículos de sua propriedade, como forma de demonstrar sua capacidade para a execução dos serviços, aderindo ao entendimento da CGU e do TCU, tal licitação foi declarada deserta, haja vista não haver interessados em participar dela com tal condicionamento, ferindo o princípio da competitividade.
9.3.	Dessa feita, citando norma constitucional (arts. 205 e 208, CF) e outros diplomas legais relativos ao acesso à educação como obrigação do Estado, entendeu que não poderia o poder público deixar de cumprir com sua obrigação, ou seja, não poderia haver qualquer tipo de argumentação para não cumpri-la.
10.	Ainda insistindo na inexistência de subcontratação, argumenta que é irrelevante saber a forma que a contratada se utilizou para obter a disponibilidade dos equipamentos suficientes e bastantes para a consecução do objeto, haja vista que a obrigação fim - execução do serviço de transporte escolar de alunos - fora realizada com o devido êxito por parte da licitante contratada.
10.1.	Para tanto, a empresa deveria ter, por óbvio, a disponibilidade dos veículos necessários para a prestação do serviço, o que, de fato, ocorreu, razão pela qual não importa à Administração se os veículos ofertados pela contratada são ou não de propriedade desta. Ou seja, o que verdadeiramente interessa ao ente público contratante é se o serviço fora executado diretamente pela empresa contratada com a assunção de todas as obrigações e encargos decorrentes do contrato celebrado.
10.2. 	Assim, mesmo que parte dos veículos não seja de propriedade da contratada, ou até mesmo nenhum dos veículos, isto, por si só, não caracteriza a figura da subcontratação, tendo em vista que, como mencionado alhures, o serviço de transporte escolar fora prestado diretamente pela empresa supracitada, que assumiu, por conseguinte, todas as obrigações e encargos inerentes ao termo contratual avençado.
10.3. 	Ademais, ainda segundo o responsável, não pode ser esquecido que, quando o edital do pregão condicionou a participação no certame às empresas que possuíssem uma quantidade de veículos de sua propriedade, como forma de demonstrar sua capacidade para a execução dos serviços entelados, o certame veio a ser declarado deserto, haja vista não haver interessados em participar dele com tal condicionamento.
10.4. 	Dessa feita, por conta de tal realidade, o município vinha publicando edital sem referida obrigação, fomentado a competitividade, princípio básico da licitação, e passando a subcontratar o objeto licitado, mas nem por isso deixando de prestar os serviços em sua integralidade.
11. 	Aduz, por outro lado, na hipótese remota de se entender que o caso em discussão trata-se de subcontratação, ao contrário do que destacado alhures, que se tem que levar em consideração que entre subcontratar e não prestar os serviços, vale a subcontratação, mesmo não havendo previsão nem proibição legal para tal, uma vez que o art. 72 da Lei 8.666/93 deixa claro que o elemento balizador do limite é a discricionariedade da Administração.
11.1.	Da forma como se deu não houve autorização muito menos proibição, mas a premente preocupação em prestar os serviços de transporte de escolar, sob pena de ferir o direito constitucional à educação, que não se desenvolveria a esperar por recursos do próprio município que sofre as agruras da seca e da diminuição do repasse do FPM em aproximadamente 40%.
11.2. 	Como restaram desertas as licitações para contratação acima referida, resta demonstrada a possibilidade legal da Administração em proceder com a contratação direta por dispensa da licitação, com fulcro no art. 24, V, da Lei 8.666/93, o que justificaria a contratação de empresa prestadora de serviços de transporte. 
11.3.	Em reforço, invocando o princípio constitucional da razoabilidade, que consiste na exigência de conformação ou adequação dos meios aos fins, diz o responsável que salta aos olhos que, neste caso, aduzir que a subcontratação da licitante burla o art. 72, da Lei 8.666/93 e que, portanto, reclama penalização do gestor, mostra uma injustiça flagrante que agride as mais básicas noções humanas de proporcionalidade entre a conduta e a sanção.
11.4.	Restaria, indaga o responsável, à Prefeitura Municipal de Boa Viagem realizar a contratação direta dos proprietários dos veículos subcontratados? A resposta, segundo o próprio responsável, é negativa, visto que a Lei 8.666/93, em seu art. 23, §5º, veda o fracionamento de despesa, que se caracteriza quando se divide a despesa para utilizar modalidade de licitação inferior à recomendada pela legislação para o total da despesa, ou para efetuar contratação direta, sendo este, arremata, também o entendimento do TCU (peça 12, p. 7) e do Judiciário (peça 12, p. 8) .
12.	Por fim, sinala que outro ponto que deve ser levado em consideração é o preço do quilômetro (km) contratado pela administração, que se revela um dos mais baixos da região. Ou seja, os municípios da região ao contratarem a mesma prestação de serviço de transporte escolar, e ainda em condições mais favoráveis que as encontradas no Município de Boa Viagem, apresentaram valores maiores que os ora analisados.
12.1.	No entanto, no presente caso, a prova que o preço do quilômetro (km) contratado pela Prefeitura Municipal de Boa Viagem é um dos mais baixos dos Municípios da Mesorregião do Sertão de Quixeramobim (Nova Russas, Quixadá, Catarina, Pedra Branca, Novo Oriente, Senador Pompeu, Crateús, Acopiara, Quixeramobim, Mombaça, MonSr. Tabosa, Madalena, Banabuiú e Quiterianópolis) se torna demasiadamente dificultosa para a parte promovida.
12.2.	Assim, tendo em vista que o FNDE - Fundo Nacional de Desenvolvimento da Educação é detentor das informações sobre financiamentos e programas administrados, incluindo informações sobre as despesas e a gestão e execução dos contratos envolvendo verbas do Programa Nacional de Transporte Escolar (PNTE) e do Programa Nacional de Apoio ao Transporte do Escolar (Pnate) , cabe ser aplicado, no caso em debate, a Teoria da Distribuição Dinâmica do Ônus da Prova, que encontra arrimo no princípio da isonomia, devido processo legal e acesso à justiça (art. 5º, caput, XIV e XXV, todos da Constituição Federal) , de modo a se destinar a atribuição de ônus da produção da prova a quem detiver melhores condições de produzi-la, ou seja, o FNDE, para que este apresente os documentos comprobatórios do valor do quilômetro contratado pelas Prefeituras dos Municípios da Mesorregião do Sertão de Quixeramobim (Nova Russas, Quixadá, Catarina, Pedra Branca, Novo Oriente, Senador Pompeu, Crateús, Acopiara, Quixeramobim, Mombaça, MonSr. Tabosa, Madalena, Banabuiú e Quiterianópolis) no ano de 2010.
- análise -
13.	Em relação ao aduzido no parágrafo 9, tem-se que, de fato, a questão de fundo dos presentes autos tem a ver com a utilização pela contratada de veículos alheios à sua frota, porém não se resume a isso, na medida em que o que fora questionado, e tido por irregular, não foi tal utilização, por si só, mas, sim, a subcontratação de todo o objeto da licitação (transporte escolar aos alunos da educação básica pública, residentes em área rural) , transferindo-o a terceiros, burlando, portanto, a própria licitação.
13.1. 	Dessa feita, não se justifica e/ou se legitima tal atitude pelo fato de que o serviço, ao final, foi prestado, como também não a torna lícita o fato de que assim procedeu porque em licitação anterior, em que se vedava a participação na licitação de quem não possuísse frota própria, foi declarada deserta, pois não é esse o cerne dos autos, embora tenha a ver, como já se registrou.
13.2. 	A magnitude do direito à educação, de quilate constitucional, não impõe que seu alcance se dê inclusive ao arrepio da lei, mormente porque a legalidade administrativa, diferentemente da legalidade comum, reclama do administrador uma conduta de maior zelo, no sentido de só fazer aquilo ditado pela legislação.
14.	É de se ver, portanto - e aqui já enfrentando o aduzido no parágrafo 10 -, que não é irrelevante saber a forma que a contratada se utilizou para obter a disponibilidade dos equipamentos suficientes e bastantes para a consecução do objeto, isto é, o fim não justifica os meios.
14.1.	Concorda-se que o relevante é saber se o serviço fora executado diretamente pela empresa contratada com a assunção de todas as obrigações e encargos decorrentes do contrato celebrado, quedando para um segundo plano a questão se os veículos ofertados pela contratada são ou não de propriedade desta. Todavia, é essa clareza que não se tem dos autos. A propósito, dos autos tem-se a prova diametralmente oposta, na medida em que evidenciado que a empresa subcontratou totalmente a prestação do serviço de transporte escolar a terceiros, inclusive repassando-lhes os ônus da boa e regular prestação deste serviço, eximindo-se, assim, da responsabilidade pela licitação que venceu.
14.2.	Nesse ponto, vale transcrever evidência do Relatório de Fiscalização 34009/2011 da CGU que comprova exatamente a prestação de um serviço muito aquém do desejado (ou seja, de má qualidade) e com transferência de responsabilidade para as subcontratadas (peça 1, p. 177-178) :
'O que se apontou, não foi especificamente a existência do tipo de veículo, mas sim as condições que foram constatadas de tais veículos. Como se registrou, foram detectados veículos que não contam com a segurança necessária ao público que transporta. Veículos com pneus lisos (carecas) , faróis quebrados, pneus sobressalentes em péssimas condições, amarrados com cordas, dentre muitos outros problemas, foi o que foi constatado. E, neste sentido não há qualquer justificativa que possa ser apresentada para elidir a constatação, salvo se tais problemas forem efetivamente corrigidos. Quanto a isso, há apenas uma alegação do Município de que notificou a empresa para fazê-lo, não se desincumbindo de provar que os problemas foram corrigidos efetivamente.
Assim, por não ter apresentado inequivocamente a correção dos problemas, entendemos que a constatação deve permanecer, ao aguardo de solução urgente e adequada para os problemas apresentados pelos veículos.'
14.3.	Do mesmo relatório igualmente resta evidenciado que (peça 1, p. 179-180) :
'b) a vencedora do certame de 2009 e 2010, a empresa COTEC - Construção, Transporte e Tecnologia Ltda. (CNPJ 08.423.548/0001-56) , jamais colocou um veículo sequer para transportar estudantes no Município de Boa Viagem, nem poderia, haja vista não possuir frota que atendesse o objeto do contrato. Para tanto, lançou mão da sublocação de 100% da prestação dos serviços de transporte, prática não permitida pela lei (art. 72 c/c o art. 78, inciso V da Lei 8.666/93) .
[...]
d) as empresas não são localizadas no Município de Boa Viagem e sequer se deram ao trabalho de implantar naquele Município um escritório onde seus representantes pudessem ser encontrados a qualquer momento, tanto pelos sublocatários como por qualquer interessado que assim o desejasse, inclusive pela fiscalização dos órgãos de controle. As contratadas lançam mão de imóveis do Município onde, em raros momentos, realizam algumas reuniões, conforme informações dos munícipes de Boa Viagem.
Conforme dispõe a Lei 8.666/93 (art. 27, inciso II c/c o art. 30; inciso II e IV) , é dever da Administração Pública, nos Certames licitatórios que realizar, exigir que as interessadas nos respectivos objetos licitados, comprovem serem possuidoras de capacidade técnica e operacional para prestar os serviços. Para a comprovação de capacidade para prestar os serviços á Transporte Escolar mera declaração de município localizado em outro Estado da Federação e ilegível não se presta a suprir tais exigências. É necessária a comprovação de que possuem frota de veículos em número e na qualidade exigida, tanto em função da natureza do serviço como das normas específicas (Lei 9.503/1997 - art. 136 a 139) . Tais comprovações não ocorreram no presente caso. No primeiro, a empresa Cotec - Construção, Transporte e Tecnologia Ltda. apresentou uma única declaração de um Município de fora do Estado do Ceará e, no segundo absolutamente nada foi apresentado. Ressalte-se ainda que, exatamente pelas razões expostas é que foram verificadas, conforme descrito noutro ponto deste Relatório, o descumprimento das exigências mínimas de qualidade e segurança na execução do serviço de Transporte Escolar no Município de Boa Viagem.
Face ao exposto, conclui-se que o Município de Boa Viagem contratou, para os exercícios de 2009 a 2011, para a execução dos serviços de transporte escolar, pessoas jurídicas que não apresentavam capacidade técnico-operacional para a prestação dos serviços, ficando evidente a existência, da sistemática de subcontratação de 100% da prestação dos serviços. As intervenientes funcionam como meras intermediárias entre o Município e os efetivos prestadores de serviços, práticas que caracterizam afronta não só aos princípios da administração pública (art. 37 caput da CP) como também e principalmente às regras previstas na Lei de Licitações (art. art. 27, inciso II c/c o art. 30, inciso II e IV ambos da Lei 8.666/93) , bem como é assente o entendimento do Tribunal de Contas neste sentido, conforme Acórdão 2189/2011-TCU-Plenário: 'não se deve perder de perspectiva que a subcontratação é regra de exceção, somente admitida quando não se mostrar viável, sob a ótica técnica e/ou econômica, a execução integral do objeto por parte da contratada, situação essa que deve ficar bem evidenciada ainda na fase do planejamento da contratação (fase interna da licitação) . A subcontratação total, ao revés, não se coaduna com as normas que disciplinam os contratos administrativos.''
14.4.	Em arremate, é ainda do aludido relatório que se tem (peça 1, p. 183-184) :
'c) Finalmente, quanto às empresas COTEC e MARCONT terem sede em Boa Viagem, a primeira não se pode ter certeza pois lá não se encontra mais e, a segunda, se possui alguma sede ou escritório, foi instalado após a fiscalização, posto que os munícipes daquela edilidade afirmaram jamais terem visto tais instalações. Da mesma forma, os efetivos prestadores de serviço, que foram entrevistados pela fiscalização, sequer sabiam quem era o proprietário ou sócio de tal empresa. Na verdade, firmaram contratos com empresa, cujos sócios somente esporadicamente comparecem a Boa Viagem, sendo, inclusive, desconhecido da maioria dos subcontratados.
d) Na verdade, o que ficou caracterizado e aqui se reafirma é que, o Município contratou empresa que não presta os serviços diretamente, (...) , contra a lei e contra entendimento do Tribunal de Contas da União, já apontados no relatório serviços, o que configura prática ilegal, não havendo qualquer dúvida mais quanto a isso, pois se trata de entendimento já sedimentado pelo Tribunal de contas da União e, disso não pode o administrador fugir.' (destacou-se) 
14.5.	Dito isso, fica claro que o responsável se defende sobre algo que não foi questionado e/ou tido como determinante para a caracterização da presente irregularidade. A irregularidade, diga-se mais uma vez, tem a ver com a subcontratação total do objeto licitado (vide ofício citatório - peça 10) e não com o fato de a empresa fazer uso de veículos que não são próprios para a execução do transporte escolar de alunos, embora seja bastante estranho, confessa-se, que uma empresa voltada ao ramo do transporte escolar não possua um único veículo para tanto.
14.6.	Por falar nisso, entende-se curial reproduzir excerto do ofício citatório constante da peça 10, veja-se:
'[...] em razão do descumprimento das normas do programa e da falha no acompanhamento do contrato firmado com a empresa que prestaria os serviços, evidenciados pela subcontratação integral do objeto contratado (serviços de transporte escolar) , sem a devida autorização pela via editalícia e sem que reste caracterizada qualquer atividade relevante de coordenação, controle ou fiscalização por parte da empresa subcontratante sobre os subcontratados, contrariando os princípios constitucionais da moralidade e da eficiência (art. 37, caput, da Constituição Federal) , o princípio da supremacia do interesse público, o dever geral de licitar (art. 37, XXI, da Constituição) , os arts. 2°, 72 e 78, inciso VI, da Lei n. 8.666/1993, e o art. 15, § 1º da Resolução CD/FNDE n. 14/2009, bem como restou demonstrada a não observância a¿ jurisprudência pacífica do TCU, a exemplo das Decisões 420/2002 e 645/2002, do Plenário, e Acórdão 396/2003-TCU-Plenáriolena¿rio e 127/2007-TCU-2a Câmara e 2699/2013-TCU-Plena¿rio.' (destacou-se) 
14.7.	Desse modo, resta patente que questões afetas à precária realidade do município ou relacionadas ao fato de que licitações anteriores foram desertas, não têm o condão de conduzir a um relaxamento na observância e aplicação dos princípios constitucionais e legais a que todo gestor responsável deve se submeter.
14.8.	No ensejo, diz-se mais uma vez, na Administração Pública, o gestor deve se submeter a tais princípios e leis não porque deseja, mas porque é obrigado a tal. Ao gestor só é dado fazer aquilo que a lei autoriza, diferente do particular, que tem ampla liberdade e pode fazer tudo desde que não proibido. É por tal razão que lhe era vedado anuir com subcontratação e/ou falhar no acompanhamento do contrato, em razão de ter contratado empresa sem capacidade técnica de prestar os serviços objetos do certame.
15.	Quanto ao alegado no parágrafo 11, mais uma vez é de se rememorar a noção de legalidade administrativa apresentada linhas atrás e, guardada essa compreensão, dizer que a subcontratação não era uma opção ao alcance do gestor, porque vedada. 
15.1.	Nesse diapasão, impende esclarecer que, caso ele tivesse conhecimento de que os próprios munícipes é que seriam os efetivos prestadores do serviço de transporte de alunos, então caberia a ele exortar tais munícipes para que participassem da licitação e, assim, de forma lícita e legítima, caso se sagrassem vencedores, poderiam eles prestar o serviço em tela. 
15.2.	Por conseguinte, e respondendo à pergunta retórica feita pelo gestor, tem-se que assim como não poderia realizar a contratação direta dos proprietários dos veículos subcontratados, por observância ao princípio da legalidade que veda o fracionamento de despesa, também não poderia deixar ocorrer a subcontratação total, em observância ao mesmo princípio, porque, dentre outras irregularidades, feriria o dever de licitar.
16.	Quanto ao arguido no parágrafo 12, enfim, calha frisar que a teoria da distribuição dinâmica do ônus da prova, agora encampada pelo novo Código de Processo Civil (art. 373, §1º, nCPC) - código este que tem aplicação subsidiária nos processos de contas do TCU -, versa que:  
'Art. 373.  O ônus da prova incumbe:
[...]
§ 1º Nos casos previstos em lei ou diante de peculiaridades da causa relacionadas à impossibilidade ou à excessiva dificuldade de cumprir o encargo nos termos do caput ou à maior facilidade de obtenção da prova do fato contrário, poderá o juiz atribuir o ônus da prova de modo diverso, desde que o faça por decisão fundamentada, caso em que deverá dar à parte a oportunidade de se desincumbir do ônus que lhe foi atribuído.'
16.1.	A teoria da distribuição dinâmica do ônus da prova traz alguns requisitos para a sua aplicação, quais sejam: a impossibilidade de produção da prova; excessiva dificuldade de produção da prova; ou maior facilidade de produção do fato contrário.
16.2.	Como se vê, a teoria da distribuição dinâmica do ônus da prova não é de aplicação automática, eis que requer a verificação de um dos seus requisitos autorizadores para a sua aplicação. Nesse ensejo, não nos parece crível que o gestor que realizou uma licitação para a contratação de empresa atuante no setor de transporte de alunos tenha dificuldades na apresentação de preços do custo de quilômetro (km) , haja vista que a própria realização de uma licitação tem como etapa anterior a definição do objeto a ser contratado com os seus custos. Demais disso, a própria participação no certame licitatório, que recebe propostas de diversos interessados, já o credencia a ter esses dados.
16.3.	Nada obstante, a teoria da distribuição dinâmica do ônus da prova é regra emanada da legislação infraconstitucional, ao passo que o ônus de prestar contas da boa e correta gestão dos recursos públicos deflui da Constituição (art. 70, parágrafo único, CF) , razão pela qual não se afigura adequado que uma norma infraconstitucional possa revogar preceito de estatura constitucional, portanto, o ônus de provar o alegado é atribuição que lhe é própria, não devendo ser transferido ao FNDE.
16.3	No mais, não cabe ao TCU oficiar a outros órgãos públicos para obter documentos por eles apreendidos, sendo ônus do responsável apresentar ao Tribunal, quando exigida, a documentação comprobatória da boa aplicação dos recursos (Acórdão 3632/2016-TCU-Segunda Câmara) .
16.4	Para além, é dever do gestor público, em especial em tomada de contas especial, trazer elementos probatórios consistentes, coerentes e suficientes, que demonstrem, de forma inequívoca, o bom e correto emprego das verbas geridas, de acordo com as normas pertinentes (Acórdão 2435/2015-TCU-Plenário) .
- Cotec - Construção Transporte e Tecnologia Ltda. - ME (peça 21, p. 1-17 c/c p. 18-28) -
17.	A responsável principia sua argumentação trazendo à tona lições de doutrina com vistas a justificar a possibilidade/legalidade da subcontratação, ainda que total. Esclarece, nesse sentido, que a obrigação intuitu personae, que caracteriza quase todos contratos administrativos, não se confunde com a obrigação personalíssima, própria de apenas alguns contratos, como, por exemplo, um contrato referente a uma obra de arte, uma narração evocativa de um feito, contratação de um escritor de talento indiscutível e especializado em determinado assunto e a realização de uma pintura, por um pintor renomado. 
17.1. 	Assim, aduz que, ainda que se considerasse ter havido a subcontratação, como não se trata de um contrato personalíssimo - onde se tem a obrigatoriedade da prestação do serviço única e exclusivamente pela empresa contratante -, poder-se-ia haver a subcontratação, pois com o presente contrato o que se objetiva é a prestação do transporte de alunos, a qual foi efetivada sob a responsabilidade da empresa Cotec.
17.2. 	Cita, ademais, decisão deste Tribunal de Contas da União no sentido de que a subcontratação para realização dos serviços de transporte escolar, para ser legal, não precisa ser permitida, bastando tão somente não ser vedada nos atos convocatórios, conforme se extrai do Acórdão 5532/2010-TCU-Primeira Câmara do TCU. 
17.3. 	Resta claro, portanto, no dizer da responsável, que mesmo se tivesse ocorrido a subcontratação/sublocação, o que não ocorreu, esta por si só não poderia ser considerada ilegal ou irregular visto que o edital de licitação, vencido legalmente pela empresa Cotec, silenciara sobre o tema.
18.	Afirma que a acusação de subcontratação/sublocação é no mínimo um equívoco exacerbado, porque o que ocorreu de fato foi a locação de equipamentos e a contratação de pessoal para operacionalizar o sistema de transporte escolar, e esse procedimento é uma necessidade premente e corriqueira porque uma das características dos contratos públicos com empresas privadas é a sua transitoriedade, na medida em que é um fato momentâneo que naturalmente se esvai no próximo processo licitatório.
18.1.	Assim, mesmo que o edital não permitisse expressamente a subcontratação, o que não ocorreu, insiste a responsável, a empresa Cotec não estaria violando a norma editalícia, haja vista que não subcontratou/sublocou, na medida em que locar é o ato de alugar e a locação de coisa é um fato jurídico previsto em nossa legislação, notadamente no Código Civil (art. 565, CC) , e não se confunde com o ato de subcontratar como afirma a CGU.
18.2. 	Uma empresa que atua no ramo de transporte, ainda mais transporte escolar para entes públicos, pode ter sua frota formada por veículos próprios, financiados, leasing, arrendados ou locados, porém, ressalva a responsável, no presente caso, é a contratada (Cotec) que responde perante a contratante (municipalidade) pela execução total do objeto contratado, e não há qualquer relação entre a contratante e os proprietários dos veículos locados pela Cotec, de modo que é a única plenamente responsável pelas obrigações contratuais. A responsabilidade da contratada é plena, legal e contratual.
18.3. 	Entende, portanto, a responsável, que o presente caso não se trata de uma subcontratação, já que não houve entrega de parte da prestação de serviço a terceiro estranho ao contrato para que este o executasse em nome do contratado. O que houve no presente caso, explica, foi a locação de veículos pela empresa Cotec para o uso e gozo dela, que estavam sendo utilizados para atender o objeto da licitação executado pela própria Cotec e sob sua única responsabilidade.
18.4. 	Além do mais, conclui, locar equipamentos e contratar pessoas da localidade para operacionalizá-los, como no caso em tela, além de ser racional é uma forma de fazer chegar um pouco de renda a pessoas integradas ao meio e ainda com as vantagens de serem conhecedores dos percursos e das pessoas transportadas, humanizando o serviço. Exigir o contrário, ou seja, a aquisição de bens de valor considerável para a execução de contratos temporários por pessoas estranhas ao meio, vai de encontro a qualquer teoria e prática de economia de mercado, como também vai de encontro aos fatos da ordem econômica que regem o nosso sistema baseado na livre iniciativa que tem fundamento balizar em nossa Constituição Federal.
19.	Tecendo comentários sobre a inexistência de superfaturamento decorrente da subcontratação/sublocação, ou seja, de dano ao erário, diz que a CGU tenta demonstrar um suposto superfaturamento, ou seja, dano ao erário, decorrente supostamente da subcontratação/sublocação do objeto licitado, contudo, esquece de considerar todas as encargos tributários incidentes na operação, a taxa de administração, e demais despesas operacionais. 
19.1.	Nesse diapasão, o relatório da CGU passou ao largo de vários atos contábeis e fiscais inerentes à operação em apreço, não levando em consideração retenções de impostos e encargos efetuados pelo próprio município nos repasses para a empresa, a saber: ISS, IRRF e INSS. Demais disso, em seus cálculos, a CGU desconsiderou as obrigações tributárias nacionais à que estão sujeitas todas as pessoas jurídicas legalmente constituídas no país, eis que não incluiu em sua análise os custos dos seguintes tributos: PIS, COFINS, IRPJ e CSSL.
19.2.	Tais tributos, continua a responsável, têm como fato gerador o valor bruto do faturamento da empresa. Calculando-se o valor desses com base no valor pago pelo Pnate 2010, verba apurada no presente procedimento, ao Município de Boa Viagem, conforme descrito no relatório, temos os seguintes montantes por imposto:
	TRIBUTO
	ALÍQUOTA %
	FATO GERADOR R$
	VALOR RETIDO R$

	PIS
	0,65
	519.793,53
	3.378,66

	COFINS
	3,00
	519.793,53
	15.593,81

	IRPJ
	4,80*
	519.793,53
	24.950,09

	CSSL
	2,88**
	519.793,53
	14.970,05

	IMPOSTOS DEVIDOS SOBRE FATURAMENTO R$
	58.892,61

* IRPJ o cálculo é 32% e a Alíquota é 15%: assim, 32 x 15 = 4.80%
** CSLL o cálculo é 32% e a Alíquota é 9%:  assim, 32 x 9 = 2,88%
19.3.	Resta demonstrado que somente a obrigação tributária da empresa Cotec seria de R$ 58.892,61, isso sem se considerar os tributos e impostos retidos na fonte pela contratante que conforme afirmado e provado pela municipalidade foi de 8,3%, arremata:
	TRIBUTO
	ALÍQUOTA %
	FATO GERADOR R$
	VALOR RETIDO R$

	INSS
	3,30
	519.793,53
	17.153,19

	ISS
	5,00
	519.793,53
	25.989,68

	IMPOSTOS RETIDOS R$
	43.142,87

19.4.	Assim, após o abatimento da carga tributária incidente sobre a quantia de R$ 519.793,53, pagas por meio de repasses do Pnate, esse valor passa a ser de apenas R$ 417.758,05 para pagamento dos veículos, despesas operacionais e margem de lucro da empresa. Todavia, analisando a planilha elaborada pela CGU vê-se, diz a responsável, que foi considerado enriquecimento ilícito a diferença extraída do valor pago pela contratante deduzindo-se tão somente o valor pago pela locação dos veículos e motoristas, desconsiderando, assim, impostos, tributos, despesas e o lucro da empresa, fato que não se sustenta em se tratando de contratada com fins lucrativos, razão pela qual a presente condenação para a devolução do valor é improcedente, na medida em que não existe superfaturamento, enriquecimento ilícito ou prejuízo ao erário.
19.5.	Outra consideração feita pela responsável é a de que a taxa de administração é custo legal, não se podendo considerá-la prejuízo ao erário público, pois, a própria Constituição Federal já prevê a possibilidade de exercício de qualquer atividade econômica, e logicamente, visando ao lucro. No ensejo, abaixo a responsável apresenta os encargos que entende que lhe são incidentes sobre o valor global repassado pela municipalidade, considerado o valor proveniente do Pnate e das demais fontes pagadoras:
	DESCRIÇÃO
	VALOR

	Valor repassado pela municipalidade
	2.232.656,00

	Valor pago pela locação dos veículos 
	- 1.515.258,00

	Valor total de impostos
	- 438.270,37

	SUB-TOTAL 
	279.127,63

	Valor total custos operacionais
	- 39.906,56

	TOTAL
	239.221,07

	DISTRIBUIÇÃO DOS IMPOSTOS
	PERCENTUAL

	ISS (retido) 
	5%

	INSS (retido) 
	3,3%

	COFINS
	3%

	PIS
	0,65%

	IRPJ
	4,8%

	CSLL
	2,88%

	TOTAL
	19,63%

	DISTRIBUIÇÃO CUSTOS OPERACIONAIS
	VALOR

	Funcionário escritório + impostos 
	665,00

	Aluguel sede local
	400,00

	Água
	50,00

	Energia
	100,00

	Telefone (celular) 
	50,00

	Desp. vistoria/sinalizarão dos veíc.
	200,00

	TOTAL POR MÊS
	1.465,00

	12 meses
	17.580,00

	Reserva de 1%*
	22.326,56

	TOTAL GERAL
	39.906,56

* Reserva para arcar com sinistros, com reposição do valor diante do atraso no pagamento (giro em torno de 90 dias) , com multa decorrentes da falta de pagamento.
19.6.	Claro está, diz a responsável, a inexistência de superfaturamento, eis que após a simples retirada dos impostos incidentes e o pagamento das despesas com os veículos, chega-se ao valor de R$ 279.127,63, ou seja, aproximadamente 12,5%, o que poderia ser considerado como lucro (taxa de administração) , contudo, desse valor ainda será abatido todas as despesas com aluguel de escritório, água, energia, funcionário do escritório, sinalização de veículos, enfim, todos os compromissos e manutenções impostas à empresa e ainda se deve considerar o atraso no recebimento da contraprestação por parte da municipalidade que chega a superar 90 dias de atraso, acidentes imprevisíveis, casos fortuitos ou de força maior, encargos em decorrência de pagamentos atrasados, dentre outros, chegando-se, após esses descontos, ao valor de R$ 239.221,07. Considerações essas que não foram abordadas no relatório da CGU, segundo argumenta.
19.7.	Ainda na dicção da responsável, somente ocorre sobrepreço quando os valores propostos e aceitos pela parte licitante ultrapassarem sobremaneira àqueles que corriqueiramente são praticados no mercado, dessa forma, tendo em conta que no caso destes autos a diferença de valores reputada como prejuízo ao erário (ou, em outras palavras, superfaturamento) não está referenciada a uma cotação que represente os preços de mercado para os serviços de transporte escolar na época, mas ao valor pago pela empresa contratada pelos veículos locados, então não há sobrepreço, até porque não constitui irregularidade a empresa licitante cotar sua proposta de preços mediante índice de desconto aplicado uniformemente ou não sobre os preços unitários indicados no edital da licitação.
19.8.	Além disso, citando o Acórdão 7935/2014-TCU-Segunda Câmara deste TCU, diz que se considera aceitável, por meio da analogia, um percentual de BDI de aproximadamente 42%, que consiste na relação entre o retido pela contratada e o pago aos prestadores. No presente caso, segundo afirma, o valor retido pela Cotec é de R$ 279,127,63 (desconsiderando as despesas de aluguel, água, luz, funcionário do escritório local...) , já o valor pago aos contratados é de R$ 1.515.258,00, assim o BDI apurado é de aproximadamente 18,42%, estando bem aquém do aceitável, inclusive do praticado no mercado. Ademais, se for considerado o real valor retido pela Cotec, esse após todas os despesas, tem-se um BDI de aproximadamente 15,79%, estando novamente bem aquém do praticado pelo mercado.
19.9. 	Por fim, expõe que o BDI destina-se a remunerar, além de outros custos indiretos, a margem da empresa, de modo que se pode concluir pela inexistência de superfaturamento, ou seja, ausência de prejuízo ao erário, ainda mais se considerar o real valor retido pela empresa, após o abatimento de todas as despesas (impostos, aluguel de escritório, água, energia, funcionário do escritório, sinalização de veículos, o atraso no recebimento da contraprestação por parte da municipalidade que chega a superar 90 dias de atraso, acidentes imprevisíveis, casos fortuitos ou de força maior, encargos em decorrência de pagamentos atrasados, dentre outros) .
- análise -
20.	Em relação à argumentação apresentada pela responsável no parágrafo 17, tem-se que é majoritário na doutrina e jurisprudência do TCU a lição no sentido de ser vedada a subcontratação total do objeto do contrato, veja-se:
20.1. 	Nas palavras de Rafael Carvalho Rezende Oliveira (in Licitações e contratos administrativos - 4ª. ed. rev., atual. e ampl. - Rio de Janeiro: Forense; São Paulo: MÉTODO, 2015.) , tem-se que: 
'O contrato é celebrado com o licitante que apresentou a melhor proposta. A escolha impessoal do contratado faz com que o contrato tenha que ser por ele executado, sob pena de burla aos princípios da impessoalidade e da moralidade.
Todavia, não se pode emprestar caráter absoluto a essa exigência, admitindo-se, nas hipóteses legais, a alteração subjetiva do contrato (ex.: os arts. 72 e 78, VI, da Lei 8.666/1993 admitem a subcontratação parcial, até o limite permitido pela Administração, desde que essa possibilidade esteja prevista no edital e no contrato) .' 
20.2.	Já segundo José dos Santos Carvalho Filho (in Manual de direito administrativo - 30. ed. rev., atual. e ampl. - São Paulo: Atlas, 2016) , o contrato administrativo tem como uma de suas características a: 
'confiança recíproca (intuitu personae) , porque o contratado é, em tese, o que melhor comprovou condições de contratar com a Administração, fato que, inclusive, levou o legislador a só admitir a subcontratação de obra, serviço ou fornecimento até o limite consentido, em cada caso, pela Administração, isso sem prejuízo de sua responsabilidade legal e contratual (art. 72 do Estatuto) ; 
Na execução do contrato, pode o contratado subcontratar partes da obra, serviço ou fornecimento, competindo à Administração fixar os respectivos limites. Seja como for, a subcontratação não exime o contratado de suas responsabilidades legais e contratuais (art. 72) . 
20.3.	É do TCU, por conseguinte, os seguintes julgados: 
'A subcontratação parcial de serviços, ao contrário da subcontratação total, é legalmente admitida (art. 72 da Lei 8.666/1993) , razão pela qual não requer expressa previsão no edital ou no contrato, bastando que estes instrumentos não a vedem.' [Acórdão 2198/2015-TCU-Plenário]
'É inadmissível subcontratação total, por ofensa às normas regentes dos contratos administrativos.' [Acórdão 2189/2011-TCU-Plenário]
'A subcontratação, embora permitida contratualmente, não pode ser feita de forma total, mas apenas parcial.' [Acórdão 5807/2011-TCU-Segunda Câmara]
'Não é admitida a subcontratação integral, em contratos administrativos.' [Acórdão 774/2007-TCU-Plenário]
20.4.	De se vê, portanto, que a corrente majoritária é pela vedação da subcontratação total, mesmo porque é isso que se extrai do comando contido no art. 72 da Lei 8.666/93 ('O contratado, na execução do contrato, sem prejuízo das responsabilidades contratuais e legais, poderá subcontratar partes da obra, serviço ou fornecimento, até o limite admitido, em cada caso, pela Administração') .
20.5.	No ensejo, vale ressaltar o erro técnico da responsável ao tentar separar os conceitos de personalíssimo e intuitu personae. Em Direito ambos conceitos são tidos por sinônimos, no entanto, em se tratando de contrato administrativo, o qual, ressalvadas hipóteses excepcionais, é precedido de licitação, tem-se que o caráter intuitu personae (personalíssimo) do contratado é este quem deve executar diretamente o serviço, sendo vedadas, em princípio, as subcontratações. 
20.6.	Todavia, como já ressaltado pela doutrina de Rafael Carvalho Rezende Oliveira acima transcrita, 'não se pode emprestar caráter absoluto a essa exigência, admitindo-se, nas hipóteses legais, a alteração subjetiva do contrato', até porque, caso estivéssemos diante de um contratado tais como os exemplificados pela responsável (um contrato referente a uma obra de arte ou a realização de uma pintura por um pintor renomado., p. ex.) não seria o caso de licitação, mas, sim, de contratação direta por inexigibilidade de licitação.
21. 	Quanto às alegações explicitadas no parágrafo 18, em que pese o intento da responsável em abrandar os termos da subcontratação feita, chamando-a de locação, é fato que, em tendo havido a 'locação' de todo o objeto do contrato, e esta ocorreu, configurada estará a subcontratação total, que é vedada.
21.1. 	Com efeito, no parágrafo 14 desta instrução (p. 12-15) restaram demonstrados e evidenciadas a ocorrência da subcontratação total do contrato de transporte escolar e a transferência de responsabilidade por parte da Cotec para os subcontratados, pelo que optamos por fazer remissão ao que foi lá desenvolvido, economizando uma nova reprodução da análise de lá para cá.
21.2.	De todo modo, aliado ao fato de a empresa não ter se desincumbido do ônus de provar o alegado que decorre do ônus de prestar contas da boa e regular gestão dos recursos públicos, tem-se que a presente análise escora-se em auditoria realizada pela CGU que, por fazê-la por meio de seus agentes públicos competentes e legalmente investidos nos seus respectivos cargos e exercendo suas atribuições dentro dos contornos legais e regulamentares, goza da presunção de legitimidade e veracidade.
21.3.	Como é sabido, a presunção de legalidade e legitimidade diz respeito à conformidade do ato administrativo com a lei. Como consequência desse atributo, presumem-se, até prova em contrário, que os atos administrativos foram emitidos de acordo com a lei. A presunção de veracidade, por sua vez, é o atributo do ato administrativo que diz respeito aos fatos. Em decorrência desse atributo, presumem-se verdadeiros os fatos alegados pela Administração Pública. Com efeito, as certidões, atestados, declarações, informações e demais documentos fornecidos pela Administração são dotados de fé pública.
21.4.	De acordo com Maria Sylvia Zanella Di Pietro (in Maria Sylvia Zanella. Direito Administrativo. São Paulo: Atlas, 2002) , variados são os fundamentos para justificar esses atributos do ato administrativo:
'o procedimento e as formalidades que precedem a sua edição, os quais constituem garantia de observância da lei; o fato de ser uma das formas de expressão da soberania do Estado, de modo que a autoridade que pratica o ato o faz com o consentimento de todos; a necessidade de assegurar celeridade no cumprimento dos atos administrativos, já que eles têm por fim atender ao interesse público, sempre predominante sobre o particular; o controle a que se sujeita o ato, quer pela própria Administração, quer pelos demais Poderes do Estado, sempre com a finalidade de garantir a legalidade; a sujeição da Administração ao princípio da legalidade, o que faz presumir que todos os seus atos tenham sido praticados de conformidade com a lei, já que cabe ao poder público a sua tutela.'
21.5.	Dessa feita, como inexiste nos autos prova por parte da empresa consistente e definitiva no sentido de afastar a validade do ato administrativo, este, repita-se, presume-se emitido com a observância da lei e enunciando a verdade sobre os fatos.
22.	Sobre a extensa argumentação trazida pela responsável no parágrafo 19, cabe asserir que nos filiamos à corrente que entende que, em casos como o dos autos, o débito deve ser obtido da diferença entre o valor pago pela prefeitura à empresa contratada e o montante por ela repassado aos efetivos prestadores de serviço (subcontratados) .
22.1.	Não se desconhece que a questão parece não estar pacificada, consoante bem demonstrado no Acórdão 7935/2014-TCU-Segunda Câmara, mencionado pela responsável, todavia, insiste-se, parece-nos que melhor se adequa aos autos e ainda é majoritária a jurisprudência deste TCU no sentido de que o débito deve ser obtido da diferença entre o valor pago pela prefeitura à empresa contratada e o montante por ela repassado aos efetivos prestadores de serviço (subcontratados) .
22.2.	A propósito, da 'jurisprudência selecionada' deste TCU vê-se que a questão do débito nos processos envolvendo subcontratação integral/total dos recursos do Pnate costuma cambiar entre o (i) encaminhamento pela irregularidade das contas dos responsáveis com ressarcimento de débito [Acórdão 1464/2014-TCU-Plenário e 2089/2014-2ª Câmara] e (ii) a irregularidade das contas, mas sem débito, aplicando-se aos responsáveis a multa do art. 58, I da Lei 8.443/1993 [Acórdão 2541/2015-TCU-Plenário], veja-se:
	'A subcontratação total do objeto, em que se evidencia a mera colocação de interposto entre a Administração Pública contratante e a empresa efetivamente executora (subcontratada) , é irregularidade ensejadora de débito, o qual corresponde à diferença entre os pagamentos recebidos pela empresa contratada e os valores por ela pagos na subcontratação integral.' [Acórdão 1464/2014-TCU-Plenário]
'A subcontratação total do objeto, em que se evidencia a mera colocação de pessoa interposta entre a administração pública contratante e a empresa efetivamente executora (subcontratada) , é situação ensejadora de débito, o qual corresponde à diferença entre os pagamentos recebidos pela empresa contratada e os valores por ela pagos na subcontratação integral. Pelo débito respondem, em regime de solidariedade, a empresa contratada e os gestores que permitiram a subcontratação total.' [Acórdão 2089/2014-TCU-Segunda Câmara]
'Na subcontratação total do objeto, em que a empresa contratada atua como mera intermediária entre a Administração e a empresa efetivamente executora (subcontratada) , o superfaturamento, quando houver, deve ser quantificado em função dos preços de mercado e não, simplesmente, pela diferença entre os pagamentos recebidos pela empresa contratada e os valores por ela pagos à subcontratada.' [Acórdão 2541/2015-TCU-Plenário]
22.3.	De se registrar que nos casos em que se verificou o julgamento pela irregularidade, porém sem a imputação de débito, a exemplo dos Acórdão 2541/2015-TCU-Plenário e 7935/2014-2ª Câmara, tal se deu pela impossibilidade de cálculo do débito, ainda que por estimativa (...) .
22.4.	Nos presentes autos, justamente porque comprovado (vide parágrafos 14.2 e 14.3 desta instrução) que o serviço praticado não era de qualidade (e isso para dizer o mínimo!) , caso fosse realizada pesquisa junto a fornecedores de transporte escolar com capacidade de prestação de serviços dentro dos padrões aceitáveis, os preços obtidos seriam certamente superiores àqueles precariamente prestados nos casos analisados nos presentes autos, pelo que não se pode utilizar como referência de preços para cálculo do débito serviços de padrões diferentes daqueles efetivamente prestados e, da mesma forma, não há também como se abater desse débito eventuais custos de administração decorrentes da subcontratação, tendo em vista que essa subcontratação foi totalmente irregular, conforme já discutido alhures.
22.5.	Demais disso, o acerto da metodologia de cálculo de débito ora proposta também se liga ao fato de que não recaíram sobre a contratada originária as despesas de gerenciamento das atividades do contrato e outros encargos incidentes direta ou eventualmente na execução contratual, valores estes que integrariam a cotação dos preços na licitação, a exemplo de tributos, seguros e encargos de manutenção dos veículos, na medida em que, conforme evidenciado pela auditoria, foram todos transferidos aos subcontratados (vide Relatório de Fiscalização 34009/2011, peça 1, p. 191) :
'Quanto aos demais argumentos, não se lastreiam em absolutamente nada que possa sustentar sua veracidade. Alegações sem comprovações são desprovidas de qualquer validade jurídica. Não se tem qualquer comprovação de que as supostas empresas tenham realizado qualquer recolhimento dos tributos alegados pelo Município e ainda assim são tributos personalíssimos que não cabe alegar neste fato específico (contratação com o Município) para justificar aumento de custos. Sobre outros custos, como ficou devidamente comprovado por meio do relatório, tais empresas não arcam com qualquer despesa para execução dos serviços. Ao contrário, todos os custos da execução são transferidos aos subcontratados, que, conforme relatos deles, enfrentam constante dificuldades para manter seus veículos executando o serviço, já que a empresa não assume nenhuma despesa neste sentido. As afirmações dos subcontratados são verdadeiras, pois comprovadas pelos contratos firmados pelo Município.'
22.6.	Nada obstante - uma vez mais impende registrar - o ônus da prova da boa e regular gestão dos recursos públicos cabe àqueles que de algum modo nestes 'tocam', ou seja, a prova de que os recursos foram utilizados corretamente e de que não é dado ao TCU valer-se da diferença entre o valor pago pela prefeitura à empresa contratada e o montante por ela repassado aos efetivos prestadores de serviço (subcontratados) para fins de cálculo do débito deve para partir dos próprios responsáveis, conforme se defendeu nos parágrafos 16 e 21.
22.7.	Assim, seja porque não foram juntados elementos comprobatórios de diversos outros custos que a empresa alega ter assumido (ao contrário, evidenciou-se que, dos contratos firmados entre a empresa e os subcontratados, incumbiam a estes últimos a responsabilidade pelos encargos tributários, trabalhistas, previdenciários, fiscais e comerciais incidentes sobre os serviços, bem como pelas despesas relativas ao combustível/abastecimento, à manutenção preventiva e/ou corretiva, à reposição de peças, pneus e acessórios, ao emplacamento e ao licenciamento do veículo locado) , seja porque fora constatada a precariedade dos serviços oferecidos (razão pela qual o preço de mercado de referência não poderia ser outro que não o valor pago aos motoristas subcontratados, cujos serviços prestados não teriam o mesmo padrão de qualidade daqueles usualmente ofertados no mercado, por isso os preços de mercado não serviriam como referência de avaliação de custos dos serviços contratados) , não procedem as alegações de defesa da responsável.
22.8.	Por fim, traçando-se um paralelo com os casos de omissão na prestação de contas ('[a] omissão no dever de prestar contas enseja a presunção do débito pelo valor total dos recursos federais repassados.' - Acórdão 4661/2008-TCU-Primeira Câmara) , tem-se que se a mera omissão na prestação de contas dos recursos federais adrede transferidos tem o condão de suscitar a condenação em débito do responsável pelo valor total dos recursos transferidos, então, com muito mais razão, no caso dos presentes autos, em que se tem uma baliza forte e segura para o cálculo do débito, é de se considerar como débito a diferença entre o valor pago pela prefeitura à empresa contratada e o montante por ela repassado aos efetivos prestadores de serviço (subcontratados) .
CONCLUSÃO
23.	Em face da análise promovida propõe-se rejeitar as alegações de defesa apresentadas pelo Sr. Fernando Antônio Vieira Assef (CPF XXX.171.693-XX) e pela Cotec - Construção, Transporte e Tecnologia Ltda (CNPJ 08.423.548/0001-56) , uma vez que não foram suficientes para sanear as irregularidades a eles atribuídas. Os argumentos de defesa tampouco lograram afastar o débito imputado aos responsáveis. Ademais, inexistem nos autos elementos que demonstrem sua boa-fé ou a ocorrência de outros excludentes de culpabilidade. Desse modo, suas contas devem, desde logo, ser julgadas irregulares, nos termos do art. 202, § 6º, do Regimento Interno/TCU, procedendo-se à sua condenação em débito e à aplicação da multa prevista no art. 57 da Lei 8.443/1992 e, ainda, especificamente em relação à empresa, a declaração da sua idoneidade para licitar, nos termos do art. 46 da Lei 8.443/1992. 
23.1	Ressalta-se que na hipótese de ocorrência de dano ao erário, de responsabilidade solidária entre agente público e empresa contratada, julgam-se irregulares somente as contas do primeiro, condenando-se ambos ao ressarcimento do prejuízo causado (Acórdão 5796/2014-TCU-Segunda Câmara, 4.696/2014, 4.548/2014, 4.543/2014, 4.528/2014 e 4.526/2014 da 2ª Câmara e Acórdãos 4.803/2014, 4.577/2014 e 4.576/2014 da 1ª Câmara, do TCU) .
23.2	Enfim, em anexo a esta instrução (Anexo I) , consta a matriz de responsabilização representativa dos fatos em questão."
5.	Nessas condições, a Sec/PI, em pareceres uniformes, ofereceu a seguinte proposta de encaminhamento (peças 22 a 24) :
5.1. com fundamento nos arts. 1º, inciso I, 16, inciso III, alíneas b e c, 19, caput, e 23, inciso III, da Lei 8.443/1992, e nos arts. 1º, inciso I, 209, incisos II e III, 210 e 214, inciso III, do Regimento Interno/TCU, julgar irregulares as contas do Sr. Fernando Antônio Vieira Assef e condená-lo em solidariedade com a empresa Cotec - Construco, Transporte e Tecnologia Ltda. ao recolhimento das dívidas abaixo especificadas aos cofres do FNDE, atualizadas monetariamente e acrescidas dos juros de mora, calculados a partir das datas discriminadas:
	VALOR ORIGINAL (R$) 
	DATA DA OCORRÊNCIA

	5.557,03
	31/03/2010

	1.016,08
	31/03/2010

	11.983,50
	31/03/2010

	1.016,08
	03/05/2010

	5.557,03
	03/05/2010

	11.983,50
	03/05/2010

	1.016,08
	31/05/2010

	11.983,50
	31/05/2010

	5.557,03
	31/05/2010

	1.016,08
	01/07/2010

	11.983,50
	01/07/2010

	5.557,03
	01/07/2010

	5.557,03
	30/07/2010

	11.983,50
	30/07/2010

	1.016,08
	30/07/2010

	5.557,03
	31/08/2010

	1.016,08
	31/08/2010

	11.983,50
	31/08/2010

	1.016,08
	30/09/2010

	11.983,50
	30/09/2010

	5.557,03
	30/09/2010

	11.983,50
	29/10/2010

	5.557,03
	12/11/2010

	1.016,08
	12/11/2010

	11.983,54
	07/12/2010

	1.016,10
	07/12/2010

	5.557,06
	07/12/2010

5.2. aplicar aos responsáveis, individualmente, a multa prevista no art. 57 da Lei 8.443/1992;
5.3. autorizar a cobrança judicial da dívida, caso não atendida a notificação, nos termos do art. 28, inciso II, da Lei 8.443/1992, bem como autorizar, se requerido, o pagamento das dívidas em 36 parcelas mensais e consecutivas, nos termos do art. 26 da Lei 8.443/1992 c/c o art. 217 do Regimento Interno;
5.4. enviar cópia da deliberação a ser adotada ao Ministério Público Federal.
6.	O Parquet especializado, representado pelo Procurador Marinus Eduardo De Vries Marsico, manifesta-se de acordo com essa proposta.
	É o Relatório.

George Loiola Olimpo de Melo, OAB/PI 5.742.

Procurador Marinus Eduardo De Vries Marsico.

TOMADA DE CONTAS ESPECIAL. PROGRAMA NACIONAL DE TRANSPORTE ESCOLAR EM 2009 - PNATE/2009. SUBCONTRATAÇÃO TOTAL DO OBJETO. CARACTERIZAÇÃO DE EMPRESA INTERPOSTA. CITAÇÃO DO EX-PREFEITO E DA EMPRESA CONTRATADA. ALEGAÇÕES DE DEFESA QUE NÃO ELIDEM AS APURAÇÕRES. IRREGULARIDADE DAS CONTAS, COM DÉBITO E MULTA.

TOMADA DE CONTAS ESPECIAL (TCE)

Em apreciação a Tomada de Contas Especial instaurada pelo Fundo Nacional de Desenvolvimento da Educação - FNDE, contra o Sr. Fernando Antônio Vieira Assef, ex-Prefeito de Boa Viagem/CE (gestões 1999-2000, 2001-2004 e 2009-2012) , em face impugnação das despesas efetuadas com recursos do Programa Nacional de Apoio ao Transporte Escolar em 2010 - Pnate/2010, com a finalidade de suplementar o custeio de transporte escolar aos alunos da educação básica.
Após a apresentação da prestação de contas pelo Prefeito à época, Sr. Fernando Antônio Vieira Assef, mas ainda antes da respectiva análise pelo Concedente, a municipalidade foi objeto de fiscalização pela então Controladoria-Geral da União - CGU. No Relatório decorrente desse trabalho (0340009, de 15/8/2011, peça 1, p. 152-192) , foram apurados diversos ilícitos na execução das despesas, assim como na qualidade dos serviços prestados.
Importa registrar, desde logo, que os serviços de transporte escolar custeados pelo Pnate, nos exercícios de 2009 e 2010, deveriam ser prestados pela empresa Cotec - Construção, Transporte e Tecnologia Ltda. (descrita na base de dados da Receita Federal do Brasil como Cotec - Construco, Transporte e Tecnologia Ltda.) , vencedora do Pregão presencial 01/2009. 
Não foram acostadas a estes autos as cópias do edital relativo ao aludido certame e do contrato decorrente. Mas a CGU fez avaliações atinentes aos correspondentes documentos, de conformidade com o Relatório de Fiscalização 034.009 (peça 1, p. 152-192) , cabendo lembrar que a licitação na modalidade pregão está disciplinada pela Lei 10.520/2002, que veicula as normas específicas, mas a ele também se aplicam as normas gerais, em especial a Lei 8.666/1993. 
De acordo com o apurado e anotado no Relatório 034.009/CGU, houve a subcontratação total do contrato decorrente do Pregão Presencial 001/2009, possibilidade não prevista no edital e no contrato firmado pela Cotec e a Prefeitura de Boa Viagem/CE, tampouco amparada na legislação aplicável à espécie. No que diz respeito à qualidade e à segurança dos serviços executados por parte dos subcontratados, a CGU selecionou amostra aleatória dos veículos que trafegavam em 20 das 72 rotas existentes a fim de realizar vistorias, constatando graves problemas, conforme listado a seguir (peça 1, p. 174) :
	a) inexistência nos veículos de equipamento registrador instantâneo inalterável de velocidade e tempo;
	b) não realização de inspeções periódicas para verificação dos equipamentos obrigatórios e de segurança, visto que foram constatados extintores vencidos, ausência de cinto de segurança etc.; mesmo os que apresentavam cintos de segurança, não os tinham no número dos passageiros transportados, a exemplo de veículos como F 1000, F 4000, D-20 que só possuem cinto na boleia do veículo;
	c) realização de diversas adaptações nos veículos portadores de carrocerias (D-20, F 1000 e F 4000) para o transporte dos alunos, com a instalação de caçambas, ou seja, são instaladas cobertas, na maioria das vezes de lona, sob estrutura em madeira e bancos de tábua corrida, alguns soltos, isto é, sem nenhuma fixação nas laterais ou lastro dos veículos; 
	d) falta nos veículos de proteções laterais (grades) adequadas que garantam a segurança dos alunos, o que causa enorme risco de acidente, podendo inclusive levar crianças e adolescentes à morte;
	e) constatação de pneus gastos (lisos) , inclusive os sobressalentes, além de pneus sobressalentes amarrados com cordas nos veículos;
	f) veículos com faróis e vidros quebrados/trincados, estofados dos bancos soltos, rasgados etc.; 
	g) os dísticos "TRANSPORTE ESCOLAR" encontrados nos veículos vistoriados não possuem as especificações exigidas pelo Código de Trânsito Brasileiro - CTB.
Diante dessas irregularidades, o FNDE instaurou duas Tomadas de Contas Especiais: uma sendo tratada neste feito, relativamente ao exercício de 2010, e o TC-Processo 011.087/2015-3, referente a 2009 (da minha relatoria) , que também está sendo apresentado para julgamento, nesta oportunidade.
No âmbito deste Tribunal, a então do Secex/PI (atual Secretaria do TCU no Estado do Piauí/PI - Sec/PI) , em análise dos elementos constantes dos autos, apontou que:
"16. A subcontratação total do objeto, em que se evidencia a mera colocação de interposto entre a administração pública contratante e a empresa efetivamente executora (subcontratada) , constitui grave infração à norma legal (arts. 72, caput, e 78, inciso VI, da Lei 8.666/1993) , conforme jurisprudência pacífica deste Tribunal, ressaltando-se que tal hipótese não pode sequer ser prevista em contratos e editais, por configurar burla à licitação (Decisões 420/2002 e 645/2002, do Plenário, e Acórdão 396/2003-TCU-Plenário e 127/2007-TCU-2ª Câmara e 2699/2013 - TCU - Plenário) . 
17. Igualmente assentada na jurisprudência é a compreensão de que a subcontratação integral do objeto a terceiros caracteriza prejuízo ao erário, o qual corresponde à diferença entre os pagamentos recebidos pela empresa contratada e os valores por ela pagos na subcontratação integral. (...) "
Com base nessas conclusões, a Sec/PI promoveu, mediante a delegação de competência por mim conferida, a citação do ex-Prefeito e da empresa contratada, a fim de que oferecessem alegações de defesa ou recolhessem, solidariamente, o valor do débito referente à "diferença entre os pagamentos recebidos pela empresa contratada e os valores por ela pagos na subcontratação integral", de R$ 167.009,58 (conforme indicado no item 5 do Relatório) .
A irregularidade a eles atribuída se refere à subcontratação integral do objeto contratado (serviços de transporte escolar) , sem a devida autorização pela via editalícia e sem que restasse caracterizada qualquer atividade relevante de coordenação, controle ou fiscalização por parte da empresa subcontratante sobre os subcontratados, contrariando os princípios constitucionais da moralidade e da eficiência (art. 37, caput, da Constituição Federal) , o princípio da supremacia do interesse público, o dever geral de licitar (art. 37, XXI, da Constituição) , os arts. 2°, 72 e 78, inciso VI, da Lei 8.666/1993, e o art. 15, § 1º da Resolução CD/FNDE 14/2009, e a jurisprudência pacífica do TCU.
Foram oferecidas alegações de defesa por parte do ex-Prefeito (peça 12) e pela empresa contratada (peça 21) , devidamente analisadas pela SEC/PI, conforme a instrução da peça 22, havendo sido oferecida proposta de julgamento pela irregularidade das contas do ex-alcaide, condenação solidária de ambos os responsáveis ao pagamento do débito quantificado e aplicação individual da multa do art. 57 da Lei 8.443/1992. O Ministério Público junto ao TCU aquiesce a essa proposição.
Concordo, desde logo, com as responsabilizações efetivadas nestes autos. Como detalhado no Relatório antecedente, as alegações de defesa apresentadas pelos responsáveis não se mostraram suficientes a elidir as irregularidades apuradas pela CGU, que embasaram a presente Tomada de Contas Especial, sendo importante ressaltar que os citados admitem a ilicitude da prática adotada, sem amparo legal, como se verá adiante.
A empresa Cotec - Construção, Transporte e Tecnologia Ltda. e o Sr. Fernando Antônio Vieira Assef ofertaram alegações essencialmente semelhantes, que podem ser assim sintetizadas:
	14.1. Cotec - Construção, Transporte e Tecnologia Ltda.:
	a) a interpretação conjunta dos arts. 72 e 78 da Lei 8.666/1993 leva à conclusão de que não há obstáculos legais à subcontratação total da execução do contrato, tampouco à cessão (transferência) total ou parcial;
	b) a obrigação intuitu personae, que caracteriza quase todos contratos administrativos, não se confunde com a obrigação personalíssima, própria de apenas alguns contratos; no caso em análise (contratação de serviços de transporte escolar) , não se trata de um contrato personalíssimo, no qual se tem a obrigatoriedade da prestação do serviço único e exclusivamente pela empresa contratante;
	c) a Orientação 02/2013, expedida pela Aprece - Associação dos Prefeitos do Estado do Ceará, demonstra ser possível e legal a subcontratação de veículos para a realização de transporte escolar, ao recomendar que os processos licitatórios prevejam em seus instrumentos convocatórios a permissão de subcontratar; no presente caso, o edital de licitação silenciou sobre o tema;
	d) não ocorreu subcontratação no caso em exame, mas a locação de equipamentos e a contratação de pessoal para operacionalizar o sistema de transporte objeto do contrato firmado; a sua frota poderia ser formada por veículos próprios, financiados, leasing, arrendados ou locados, mas, de qualquer forma, a responsabilidade pelas obrigações contratuais seria unicamente dela;
	e) o serviço licitado foi prestado pela empresa Cotec, visto que os veículos locados estavam em sua posse, para o seu uso e gozo, pertencentes à frota da empresa; a contratada (Cotec) responde perante a contratante (prefeitura) pela execução total do objeto contratado e não há qualquer relação entre a contratante e os proprietários dos veículos locados pela empresa, sendo ela a única plenamente responsável pelas obrigações contratuais;
	f) o pedido de devolução de qualquer valor repassado à empresa oriunda do contrato em análise mostra-se sem consistência, pois não foram computados todos os encargos tributários incidentes na operação, a taxa de administração, e as demais despesas operacionais, inclusive os impostos retidos pelo próprio município nos pagamentos efetuados à empresa;
	g) ao se deduzir as obrigações e os encargos, restaria valor correspondente às despesas com aluguel de escritório, água, energia, funcionário do escritório, sinalização de veículos, custos decorrentes do atraso no recebimento da contraprestação por parte da municipalidade, acidentes imprevisíveis, casos fortuitos ou de força maior e lucro; ademais, o BDI apurado no contrato, de 18,42%, é inferior ao considerado aceitável no Acórdão 7935/2014-TCU-Segunda Câmara (42%) .
	h) somente ocorre sobrepreço quando os valores propostos e aceitos pela parte licitante ultrapassam sobremaneira aqueles que corriqueiramente são praticados no mercado, que servem como paradigmas;
	14.2 Sr. Fernando Antônio Vieira Assef, ex-Prefeito:
	a) em ocasião similar, no mesmo município, o lançamento de edital do pregão condicionando às empresas participantes a necessidade de possuir uma quantidade de veículos de sua propriedade, aderindo aos entendimentos da CGU e do TCU, ocasionou que o certame fosse declarado deserto; por conta de tal realidade, o município vinha publicando edital sem referida obrigação, fomentado a competitividade;
	b) não houve subcontratação dos serviços de transporte escolar, pois a necessidade pública foi satisfeita com determinada prestação de serviço, sendo irrelevante saber a forma que a contratada se utilizou para obter a disponibilidade dos equipamentos suficientes e bastantes para a consecução do objeto; não importa à Administração se os veículos ofertados pela contratada são ou não de propriedade desta; o que interessa ao ente público contratante é se a empresa contratada assume todas as obrigações e encargos decorrentes do contrato celebrado;
	c) mesmo que parte dos veículos não seja de propriedade da contratada, ou até mesmo nenhum dos veículos, isto, por si só, não caracteriza a figura da subcontratação, tendo em vista que o serviço de transporte escolar fora prestado diretamente pela empresa contratada;
	d) na hipótese remota de se entender que o presente caso se trata de subcontratação, tem-se que levar em consideração que, entre subcontratar e não prestar os serviços, vale a subcontratação, mesmo não havendo previsão legal para tal, nem proibição, uma vez que o art. 72 da Lei 8.666/1993 deixa claro que o elemento balizador do limite é a discricionariedade da Administração;
	e) não é permitido à prefeitura contratar, individualmente, cada proprietário dos veículos, porque seria fracionamento de despesa (art. 23, § 5º, da Lei 8.666/1993) ;
	g) na linha da argumentação da empresa Cotec, quanto aos valores praticados no Contrato em causa, o ex-Prefeito alude que deveriam ser considerados nos cálculos os custos com os encargos, os impostos e as taxas, segundo a legislação aplicável; também argumenta que o valor pago por quilômetro contratado era "um dos mais baixos da região".
 As análises técnicas da Sec/PI, referendadas pela Procuradoria, enfatizam os achados da Controladoria Geral da União, com base na legislação aplicável à matéria, para desfazer as argumentações oferecidas pela empresa Cotec e pelo ex-Prefeito, principalmente acerca do respaldo para a subcontratação verificada e a ausência de dano ao erário.
A transferência da execução de parte das atividades a terceiros tem caráter acessório e complementar, jamais por meio de repasse integral da execução das ações ajustadas pelo convenente para outros estranhos ao contrato, sob pena de desfigurar o processo de escolha da contratada. Desde que parcial, a subcontratação é admissível, se houver motivação e interesse da Administração. 
Assim está previsto no art. 72 da Lei 8.666/1993, ao apenas permitir "subcontratar partes da obra, serviço ou fornecimento, até o limite admitido, em cada caso, pela Administração".
Segundo leciona Marçal Justen Filho (in Comentários à Lei de Licitações e Contratos Administrativos, 16ª edição, p. 1072-1073) , a execução da prestação de serviços pelo próprio contratado não se impõe como exigência meramente subjetiva da Administração, mas decorre logicamente do procedimento seletivo. Portanto, segue, "o que interessa à Administração é o recebimento da prestação ofertada na proposta vencedora. A identidade do executante da prestação até pode ser irrelevante, desde que o contratado se responsabilize pela perfeição do adimplemento."
De acordo com o Relatório de Fiscalização 034.009 da CGU (peça 1, p. 152-192) , embora a Prefeitura Municipal de Boa Viagem/CE tenha contratado, com recursos do Pnate, após o Pregão Presencial 01/2009, serviços de transporte escolar para alunos do ensino básico com a Cotec, essa empresa não possuía frota de veículos que pudesse atender o objeto ajustado. Para tanto, de acordo com o mencionado Relatório, sublocou 100% da prestação dos serviços de transporte. 
Veja-se que na situação em comento a perfeição do adimplemento não foi alcançada, dadas as constatações relacionadas à baixa qualidade dos serviços prestados, de acordo com o listado no item 5 acima. Ou seja, a prestação de serviços contratada junto à Cotec foi mal executada. 
Como leciona Marçal Justen Filho, carece de respaldo a subcontratação integral do objeto licitado. Se o particular não detinha condições para executar o contrato/prestar os serviços, não poderia ter sido habilitado no certame licitatório. 
A propósito, cumpre mencionar que, de acordo com o apurado pelo Controle Interno (peça 1, p. 179-180) , a empresa contratada, Cotec - Construção, Transporte e Tecnologia Ltda., não era localizada em Boa Viagem/CE e não implantou naquele município um escritório onde seus representantes pudessem ser encontrados, tanto pelos sublocatários como por qualquer interessado que assim o desejasse, inclusive pela fiscalização dos órgãos de controle. Com vistas a comprovar sua capacidade técnica e operacional, a empresa mencionada apresentou uma declaração ilegível de município localizado em outro estado do país.
Nada obstante tais constatações, a Cotec foi efetivamente contratada e teria a responsabilidade de prestar os serviços ajustados, o que, repise-se, não ocorreu na forma definida no Programa Nacional de Apoio ao Transporte Escolar.
Embora exista a impossibilidade de o contratado transferir ou ceder a terceiros a execução das prestações que lhe incumbiriam, de forma integral, a lei autoriza que a Administração, em cada caso, avalie a conveniência de permitir a subcontratação, respeitados limites predeterminados, sendo que, nesses casos, devem ser aferidos os requisitos que atestem a regularidade no exercício das atividades da subcontratada.
Consoante mencionado alhures, segundo a CGU, que examinou os documentos relativos ao certame instaurado pelo Município de Boa Viagem/CE com os recursos do Pnate/2010 e efetuou diligências para obter informações, nenhum dos veículos utilizados para o transporte dos alunos nas 72 rotas existentes pertenciam à Cotec.
Além das constatações de que os veículos subcontratados eram de propriedade de residentes no município de Boa Viagem/CE e de que a empresa não implantou naquele município um escritório, cumpre destaque à precariedade dos serviços prestados pelos subcontratados, já discriminados no item 5 retro, demonstrando a má qualidade e a falta de segurança do transporte dos alunos beneficiados pelo Pnate no Município de Boa Viagem/CE.
Tais observações indicam a inexistência de fiscalização adequada para garantir que os veículos atendessem as normas de segurança do trânsito, tanto pela empresa intermediadora quanto pela prefeitura. Ou seja, nessas condições, a empresa Cotec parece ter se mantido alheia à prestação dos serviços, tendo atuado somente como mera intermediária entre a Administração Pública e os efetivos executores - que teriam se utilizado de veículos impróprios para o transporte escolar.
Desse modo, resta evidente, no presente caso, a colocação de pessoa interposta entre a administração pública contratante e as pessoas efetivamente executoras com a finalidade de auferir ganhos claramente desnecessários.
Corrobora-se, portanto, a efetiva ocorrência de ilegal subcontratação integral da frota de veículos e da realização do objeto contratado, no feito em exame, a qual desconfigurou por completo o processo de escolha intentado por meio do Pregão Presencial 001/2009. 
Neste Tribunal, a jurisprudência segue na linha de que não pode ser admitida a subcontratação integral, em contratos administrativos (entre outros, os Acórdão 774/2007-TCU-Plenário, relator Min. Subst. Augusto Sherman Cavalcanti; 8.657/2011 - 2ª Câmara, relator Min. Subst. André de Carvalho) , sendo possível a subcontratação parcial e, ainda assim, quando não se mostrar viável sob a ótica técnico-econômica a execução integral do objeto por parte da contratada e desde que tenha havido autorização formal do ente contratante (Acórdãos 774/2007 e 3.378/2012, ambos do Plenário, relatados, respectivamente, pelo Min. Subst. Augusto Sherman Cavalcanti e pelo Min. José Jorge; 1.151/2011 - 2ª Câmara, também da relatoria do Min. José Jorge, entre outros julgados) .
À vista do exposto, em especial a doutrina e a jurisprudência ora colacionada, sendo confirmada pela CGU a efetiva subcontratação integral do objeto, não prosperam as alegações de defesa sintetizadas nas alíneas a/e do subitem 14.1 (empresa Cotec) e b/e do subitem 14.2 acima (Sr. Fernando Antônio Vieira Assef) .
Quanto ao contido na alínea a do subitem 14.2 anterior, em que o ex-Prefeito alega que, no mesmo município, em ocasião similar, ocorreu lançamento de edital do pregão condicionando às empresas participantes a necessidade de possuir uma quantidade de veículos de sua propriedade ocasionou que o certame fosse declarado deserto, e que, por isso, o município vinha publicando edital sem referida obrigação, com a intenção de fomentar a competitividade -, o argumento não merece prosperar.
A esse respeito, cumpre ressaltar que a busca pela ampliação do número de interessadas não pode justificar o descumprimento das normas legais e regulamentares, em face do princípio constitucional da legalidade e dos princípios norteadores das licitações (entre outros, o Acórdão 1389/2005-TCU-Plenário, relatoria do Min. Ubiratan Aguiar) . 
Ademais, não há elementos nos autos para identificar os eventuais atos falhos que possam ter contribuído para o fracasso do edital anterior, como por exemplo, se houve a imposição, ainda na fase de habilitação, de exigência de comprovação de frota própria das licitantes, o que acarretaria ônus desnecessário ao licitante e, em consequência, motivaria o afastamento de empresas interessadas no certame.
Acerca dos argumentos da alínea e do subitem 14.2 retro, também veiculados pelo ex-Prefeito, relativamente a que não é permitida a contratação direta dos proprietários dos veículos, pois seria fracionamento de despesa, cumpre destacar que tal assunto não está em discussão, neste feito, pois a opção feita pelo administrador público foi pela licitação na modalidade Pregão, e não contratação direta.
A propósito, cabe mencionar que seria aceitável a divisão do objeto desde que adotado procedimento licitatório compatível com os valores totais envolvidos nas contratações. No caso ora em análise, é possível a divisão do objeto em rotas, de forma a permitir a participação de licitantes que, embora não dispondo de capacidade para a execução, fornecimento ou aquisição da totalidade do lote, possa fazê-lo com relação a parte do objeto. Nesse sentido é o Enunciado 247 da Súmula de Jurisprudência do TCU:
"É obrigatória a admissão da adjudicação por item e não por preço global, nos editais das licitações para a contratação de obras, serviços, compras e alienações, cujo objeto seja divisível, desde que não haja prejuízo para o conjunto ou complexo ou perda de economia de escala, tendo em vista o objetivo de propiciar a ampla participação de licitantes que, embora não dispondo de capacidade para a execução, fornecimento ou aquisição da totalidade do objeto, possam fazê-lo com relação a itens ou unidades autônomas, devendo as exigências de habilitação adequar-se a essa divisibilidade." (Súmula/TCU 247) 
Desse modo, seria possível a contratação dos proprietários dos veículos subcontratados, caso atendessem aos requisitos do Pnate e desde que a contratação se desse na modalidade de licitação adequada. 
Em que pesem as considerações expendidas, o que está sendo debatido é a própria execução contratual. Como dito, dada a efetiva ocorrência de ilegal subcontratação integral dos serviços, o processo de escolha intentado por meio do Pregão Presencial 001/2009 restou desfigurado. Assim, não procede a defesa em comento.
No intuito de avaliar as demais alegações oferecidas pelos responsáveis, deve ser abordado assunto relativo à ocorrência ou não do dano ao erário.
Na consulta à jurisprudência do TCU, verifica-se que essa questão não está pacificada. As conclusões dos processos relacionados à subcontratação integral/total dos recursos do Pnate costumam alternar entre: (i) encaminhamento pela irregularidade das contas dos responsáveis com ressarcimento de débito (a exemplo dos Acórdão 1464/2014-TCU-Plenário e 2.089/2014 - 2ª Câmara, ambos relatados pelo Min. Subst. André de Carvalho) e (ii) a irregularidade das contas, mas sem débito, aplicando-se aos responsáveis a multa do art. 58, I, da Lei 8.443/1992 (Acórdão 2541/2015-TCU-Plenário, relatado pelo Min. Augusto Sherman Cavalcanti, e 4.349/2018 - 2ª Câmara, da minha relatoria) . 
Consoante verificado nos precedentes, o julgamento pela irregularidade, porém sem a imputação de débito, ocorre diante da impossibilidade de cálculo do débito, ainda que por estimativa. Todavia, neste processo, entendo ser possível identificar dívidas atribuíveis aos responsáveis, sendo necessárias algumas ponderações acerca dessa quantificação.
Na linha de entendimento da unidade técnica, não seria possível fazer cotação de preços de mercado para fins de apuração do dano, porquanto, caso fosse realizada pesquisa junto a fornecedores de transporte escolar com capacidade de prestação de serviços dentro de padrões aceitáveis, os preços obtidos seriam certamente superiores àqueles precariamente prestados.
De fato, embora a CGU e a SEC/PI tenham enfatizado as reais dificuldades de aferição de serviços compatíveis e equivalentes, deve-se atentar para o fato de que não foram questionados os valores pagos aos motoristas terceirizados, malgrado a má qualidade da execução dos trabalhos de condução dos alunos (item 5 acima) . 
Sobre tal matéria, cumpre considerar que o Contrato firmado entre o Município de Boa Viagem/CE e a Cotec foi celebrado após a instauração do Pregão Presencial 001/2009, certame que deve ser regido pelas normas aplicáveis à espécie (Leis 8.666/1993 e 10.520/2002, além de outros normativos infralegais) , e que não foram apresentadas evidências de superfaturamento ou sobrepreços. Assim, e em cotejo com os demais elementos dos autos, não há a indicação de prática de preços excessivos nos pagamentos feitos aos motoristas subcontratados. 
Nada obstante tais ponderações, o objeto de impugnação neste feito se refere às despesas informadas pela Cotec e não devidamente comprovadas documentalmente, correspondentes a 32,13% dos valores pagos à aludida empresa, equivalentes à diferença entre o total do contrato firmado entre a Prefeitura/empresa e os valores pagos aos terceirizados.
Como registrado no item 8 anterior, as citações do ex-Prefeito, Sr. Fernando Antônio Assef, e da contratada, empresa Cotec - Construção, Transporte e Tecnologia Ltda., foram promovidas pela subcontratação total do contrato oriundo do Pregão Presencial 001/2009, para prestação de serviços de transporte escolar, por meio dos ofícios das peças 10 e 17, levando em consideração a tabela com os importes calculados pela metodologia acima proposta.
Ocorre que, da forma como foi realizado o transporte das crianças e adolescentes, descrita no item 5 retro, não houve o pleno atendimento às necessidades da comunidade.
Segundo apurado pela CGU, a precariedade na prestação dos serviços foi caracterizada principalmente pela ausência de inspeções periódicas para verificação dos equipamentos obrigatórios e de segurança, visto que foram constatados extintores vencidos, ausência de cinto de segurança, diversas adaptações nos veículos portadores de carrocerias (D-20, F 1000 e F 4000) , com a instalação de caçambas, ou seja, são instaladas cobertas, na maioria das vezes de lona, sob estrutura em madeira e bancos de tábua corrida, alguns soltos, sem nenhuma fixação nas laterais ou lastro dos veículos. 
De igual sorte, foram constatados pneus gastos (lisos) e pneus sobressalentes amarrados com cordas nos veículos, assim como a falta nos veículos de proteções laterais (grades) adequadas que garantam a segurança dos alunos, o que causa enorme risco de acidente, podendo inclusive levar crianças e adolescentes à morte.
Certamente, os recursos públicos do Pnate não se destinam ao custeio desse tipo de transporte escolar absolutamente irregular, ilegal e potencialmente perigoso à integridade física das crianças.  O transporte de alunos da área rural para as escolas, sem a devida observância das normas de segurança do Código de Trânsito Brasileiro aplicáveis a esse tipo de transporte coletivo e das normas do Pnate expedidas pelo FNDE, não tem abrigo no Programa Nacional de Apoio ao Transporte Escolar, tampouco atende ao interesse público. 
A propósito do tema, trago parte da Proposta de Deliberação relativa ao TC-Processo 005.755/2019-0, outra TCE também da minha relatoria e trazida à apreciação nesta mesma oportunidade: 
"20.	A propósito, o Tribunal tem destacado a obrigatoriedade de o gestor dar pleno cumprimento às normas de segurança para a prestação de serviços de transporte coletivo de escolares. Eis alguns enunciados coletados da Jurisprudência Sistematizada no TCU: 
'Os serviços de transporte escolar devem atender as exigências contidas no Código de Trânsito Brasileiro (Lei 9.503/1997) e nos normativos do Pnate expedidos pelo FNDE, a exemplo da Resolução FNDE 12, de 17/3/2011, em especial, as condições dos veículos e condutores contratados.' (Acórdão 2177/2012-TCU-Plenário, rel. min. subst. André Luís de Carvalho) .
'Os veículos para transporte escolar devem cumprir as exigências do Código de Trânsito Brasileiro (Lei 9.503/1997) , em especial quanto aos quesitos de segurança estabelecidos.' (Acórdão 11907/2011-TCU-Segunda Câmara, rel. min. subst. Augusto Sherman Cavalcanti) .
21.	Nos dois precedentes acima referenciados, as falhas foram constatadas em fiscalização realizada pelo TCU, havendo sido os responsáveis apenados com a multa do art. 58, inciso II, da Lei 8.443/1992.
22.	Em outra assentada, por meio do Acórdão 10268/2018-TCU-Segunda Câmara (rel. min. subst. André Luís de Carvalho) , mencionado também na instrução da unidade técnica, o Tribunal considerou graves a utilização de veículos inadequados ao transporte coletivo de escolares e a falta de controle sobre a situação das carteiras de habilitação dos motoristas, dentre outras ocorrências, e determinou a citação do responsável para apresentação da defesa e/ou recolhimento do débito apurado. A seguir, reproduzo excerto do voto condutor do referido decisum: 
'5. Peço licença para, no presente momento, discordar da Secex-TCE e do Parquet especial, já que alguns documentos citados como ausentes nesta TCE se mostram indispensáveis para a efetiva comprovação da regular consecução dos aludidos objetivos do Pnate, a exemplo da ausência dos controles de itinerários, de regularidade documental por parte dos prestadores de serviço (motoristas) e, ainda, da utilização dos veículos em condições de segurança inapropriadas.
6. Bem se vê que o eventual pagamento a partir de serviços realizados fora das especificações contratuais ou em dissonância com os normativos de trânsito e transporte seriam irregulares, podendo dar ensejo, sim, à subsistência do aludido dano ao erário.
7. Não por acaso, o Código de Trânsito Brasileiro reserva capítulo específico para a condução de escolares e, nele (Capítulo XIII) , disciplina não apenas os requisitos técnicos com as condições do veículo e do condutor, mas também os equipamentos obrigatórios de segurança, colocando a segurança do transporte como condição básica para que o serviço seja considerado adequado em sintonia com a Lei nº 8.987, de 1995.
8. Entendo, portanto, que, em vez do imediato arquivamento do presente feito, o TCU deve determinar a citação do ex-gestor responsável para que apresente as suas alegações de defesa e/ou recolha o valor do débito correspondente à totalidade dos recursos repassados ao aludido município, já que não restou comprovada a regularidade e a adequação dos dispêndios realizados com os recursos do Pnate em 2012.' 
23.	Registre-se que recentemente o Sr. Carlos Jansen Mota Sousa teve as mesmas irregularidades verificadas neste processo examinadas no bojo do TC-Processo 005.749/2019-0, que tratou igualmente do não atingimento dos objetivos do Pnate no exercício de 2011. Mediante o Acórdão 4.474/2019, apreciado na sessão de 2/7/2019, a 2ª Câmara acolheu proposta de minha autoria e decidiu julgar irregulares as contas desse ex-prefeito, nos termos do art. 16, inciso III, alíneas b e c, da Lei 8.443/1992, com aplicação do débito apurado naqueles autos e aplicação das multas dos arts. 57 e 58, inciso II, da Lei 8.443/1992, conforme o decisum assim ementado:
'SUMÁRIO: TOMADA DE CONTAS ESPECIAL. PROGRAMA NACIONAL DE APOIO AO TRANSPORTE ESCOLAR - PNATE. FALTA DE COMPROVAÇÃO DA REGULAR APLICAÇÃO DO RECURSO PÚBLICO. ALEGAÇÕES DE DEFESA INSUFICIENTES PARA AFASTAR A IRREGULARIDADE. ÔNUS DO GESTOR DE DEMONSTRAR O CORRETO EMPREGO DA VERBA PÚBLICA. CONTAS IRREGULARES, COM DÉBITO E MULTA. 
1. O ônus de comprovar a regular aplicação da integralidade dos recursos públicos compete ao responsável, por meio de documentação consistente, a demonstrar cabalmente os gastos efetuados na execução das ações do programa federal indicado. 
2. Julgam-se irregulares as contas do responsável, condenando-o ao pagamento do débito e da multa pertinente, quando não comprovada regularidade na aplicação dos recursos públicos.'" 
Os precedentes ora colacionados seguiram na linha de débito integral aos responsáveis, dado o não atingimento dos objetivos no Pnate, na forma verificada nestes autos.
Em que pese reforce o entendimento de que tal raciocínio deveria ter sido aplicado na análise destes autos, cabe ponderar que as citações foram promovidas por débito parcial, cerca de 32,13% dos valores pagos à aludida empresa, equivalentes à diferença entre o total do contrato firmado entre a Prefeitura/empresa e os valores pagos aos terceirizados, como já antes explicado.
Assim, mormente considerando o tempo decorrido desde o repasse dos recursos (ano de 2010) e observando o princípio da racionalidade administrativa, creio inoportuna a adoção de medidas saneadoras para novas citações, devendo-se dar seguimento ao exame deste feito, aproveitados os atos processuais já implementados. 
As alegações de defesa encaminhadas ao TCU não lograram descaracterizar as irregularidades que geraram o dano calculado, porquanto não foram apresentados documentos que corroborem a afirmativa de que sobre a contratada originária (Cotec) recaíram as despesas alegadas de gerenciamento das atividades do contrato e outros encargos incidentes direta ou eventualmente na execução contratual, valores estes que integrariam a cotação dos preços na licitação, a exemplo dos comprovantes de pagamento dos tributos, seguros e encargos de manutenção dos veículos.
Ao contrário. De acordo com os registros do Relatório de Fiscalização 034.009/2011 da CGU (peça 1, p. 191) , tais despesas foram transferidas à responsabilidade dos subcontratados, conforme se vê na seguinte transcrição:
"Quanto aos demais argumentos, não se lastreiam em absolutamente nada que possa sustentar sua veracidade. Alegações sem comprovações são desprovidas de qualquer validade jurídica. Não se tem qualquer comprovação de que as supostas empresas tenham realizado qualquer recolhimento dos tributos alegados pelo Município e ainda assim são tributos personalíssimos que não cabe alegar neste fato específico (contratação com o Município) para justificar aumento de custos. Sobre outros custos, (...) , como visto no Relatório da CGU, tais empresas não arcam com qualquer despesa para execução dos serviços. Ao contrário, todos os custos da execução são transferidos aos subcontratados que, conforme seus relatos, enfrentam constante dificuldades para manter seus veículos executando o serviço, já que a empresa não assume nenhuma despesa neste sentido. As afirmações dos subcontratados são verdadeiras, pois comprovadas pelos contratos firmados pelo Município".
Desse modo, de igual sorte aos demais argumentos antes mencionados, não procedem as alegações de defesa indicadas nas alíneas f/h do subitem 14.1 e alíneas g do subitem 14.2 retro.
Reforço mais uma vez que, em situações como essa, em que a empresa subcontrata os reais transportadores, sem efetivamente prestar os serviços, os quais, ao final, acabam sendo prestados com qualidade deficiente por terceiros, a jurisprudência tem sido no sentido de imputar débito aos responsáveis, quando possível quantificar o dano (Acórdão 834/2014-TCU-Plenário, Acórdãos 4.864/2013 e 3.929/2014, da 1ª Câmara; e nos Acórdãos 2.292/2013, 2.089/2014 e 3.552/2014, Acórdão 5169/2014-TCU-Segunda Câmara) .
Para demonstrar a similitude da irregularidade ora analisada com outras já tratadas por este Tribunal, transcrevo a seguir o voto revisor recentemente proferido pelo Ministro-Substituto André Luís de Carvalho, acompanhado pelo Relator do TC Processo 033.061/2010-6, Ministro Augusto Nardes, que fundamentou o Acórdão 107/2019-TCU-Plenário, em sede de Recurso de Reconsideração, no qual se mantiveram inalterados os termos do Acórdão 834/2014-TCU-Plenário, exceto quanto à responsabilidade da secretária de educação, que foi excluída da relação processual:
"10. Ocorre, no entanto, que todas essas ponderações não correspondem às reais evidências registradas na presente TCE, em face, especialmente, das seguintes irregularidades:
 (i) a prestação dos serviços foi promovida com bastante precariedade e em expressa contrariedade, assim, com as especificações contratuais, evidenciando que o pagamento efetuado aos subcontratados (pessoas físicas comuns) foi ainda mais irregular, de sorte que, em sintonia com a firme jurisprudência do TCU, o valor do débito até poderia corresponder ao valor total do contrato, e não apenas à diferença entre o valor do contrato e o valor pago às subcontratadas, como imputado pelo Acórdão 834/2014-TCU-Plenário, tendo o cálculo do débito sido feito, então, de modo bem mais favorável aos responsáveis;
 (ii) a subcontratação total dos serviços revelou a natureza apenas intermediadora da EPB, como interposta pessoa na aludida contratação, evidenciando a liquidez e a certeza do referido dano ao erário pela vultosa diferença entre o valor contratado pelo referido município (R$ 1.338.786,40 - Peça 3, p. 131) e o valor pago às subcontratadas (R$ 781.802,20) em face da aludida subcontratação de 47 veículos (Peça 3, p. 127-128) durante o período de 1 (um) ano;
 (iii) o Código de Trânsito Brasileiro (CTB) tratou, em capítulo especial (Capítulo XIII) , das regras para o regular transporte dos estudantes, disciplinando não apenas os requisitos técnicos para as condições do veículo e do condutor, mas também os requisitos operacionais para os equipamentos obrigatórios de segurança, e, assim, o CTB alçou a segurança como condição básica para a regularidade e a adequação do serviço de transporte, nos termos da Lei nº 8.987, de 1995, de tal sorte que o referido transporte escolar foi prestado de modo flagrantemente irregular e inadequado, já que descumpriu as condições legalmente exigíveis e desatendeu à subjacente finalidade do serviço de transporte escolar, tendo resultado na evidente submissão dos estudantes ao inaceitável desconforto e cansaço durante o caminho da escola, pela falta de acomodação satisfatória, além do inegável risco de acidente ou morte, pela evidente falta de segurança durante todo o deslocamento;
 (iv) o dever de comprovação do valor total despendido com os aludidos recursos federais deve recair sobre os mencionados responsáveis, e não sobre o TCU, nos termos do art. 113 da Lei n.º 8.666, de 1993, e, também por isso, o aludido valor do débito não se mostraria inadequado ou ilíquido;
 (v) a subcontratação total do serviço de transporte escolar foi flagrantemente ilegal e a precária prestação do transporte em prol dos estudantes não merece ser tratada como mera falha sem o suscitado dano ao erário, já que a prestação do referido serviço público só pode ser tida por adequada com a necessária observância dos requisitos de segurança, cortesia e comodidade em prol dos usuários (estudantes) , nos termos da Lei nº 8.987, de 1995, e do Código de Trânsito Brasileiro;
 (vi) o dever de fiscalização sobre a efetiva prestação do serviço de transporte competia aos aludidos responsáveis, tendo eles dado causa, todavia, ao referido dano ao erário pela ilegal subcontratação total desse serviço e pela falta de fiscalização sobre a correta execução do contrato, em detrimento da adequada prestação do serviço de transporte escolar em prol dos usuários (estudantes) ; e
 (vii) a eventual discrepância sobre a data de referência para a fixação do débito não teria sequer força bastante para resultar no afastamento do correspondente dano ao erário, mas apenas para mudar a data de referência no aludido acórdão, não se mostrando essa medida necessária, contudo, já que a presente TCE teria decorrido, sobretudo, da irregular celebração do referido contrato de transporte escolar, em 4/5/2009, a despeito de a referida empresa estranhamente atuar no ramo de construção civil, sem possuir nenhum veículo destinado ao referido transporte escolar, podendo o aludido débito ser corretamente fixado, assim, na data de assinatura desse contrato;
11. Por todo esse prisma, não se deve falar no afastamento do débito pela suposta insuficiência de elementos para a sua correta apuração nos autos, devendo o presente recurso ser, nesse ponto, considerado improcedente."
Essa é a situação aqui encontrada, em que se verifica o repasse total do serviço a terceiros que o realizam em condições precárias de conforto e segurança dos alunos, em desacordo com a legislação (Leis 8.987/1995 e 9.503/1997 e os normativos do Pnate) . 
Por fim, diante das alegações do ex-prefeito de que deveria adotar medidas para não ferir o direito constitucional à educação e de que "entre subcontratar e não prestar os serviços, vale a subcontratação" (alínea d do subitem 10.2 acima) , entendo importante frisar que não basta transportar crianças e adolescentes de qualquer forma, pois é imprescindível garantir que o serviço seja prestado de forma adequada e que a contratação atenda aos ditames legais.
Ante todo o exposto, acolho, na essência, as proposições de mérito ofertadas pela então Secex/PI, para julgar, com fundamento no art. 16, inciso III, alínea c, da Lei 8.443/1992, hipótese mais acertada aos autos em análise, irregulares as contas do Sr. Fernando Antônio Vieira Assef e da empresa Cotec - Construção, Transporte e Tecnologia Ltda., condenando-os ao pagamento das quantias especificadas, assim como a aplicação da multa do art. 57 da referida lei e demais medidas ali elencadas.
A propósito da dosimetria da pena do art. 57 da LO/TCU, considerando o contexto ora exposto e a gravidade das condutas tipificadas nestes autos, entendo que deve ser aplicada em valor aproximado a 100% do débito devidamente atualizado.
	Nessas condições, manifesto-me por que seja adotada a Deliberação que ora submeto a este Colegiado.
T.C.U., Sala das Sessões, em 30 de julho de 2019.
MARCOS BEMQUERER COSTA
Relator